---
title: "Teste de Hipótese na prática"
# subtitle: "Conceitos Inciciais"
author:
- Alexandre Nicolella
date: "03/31/2026"
format: 
  html:
    toc: true
    fig-align: center
    #df-print: paged
knitr:
  opts_chunk:
    out.width: "70%"
execute:
  echo: false
  warning: false
  message: false
---

## Introdução

Vamos separar em dois grupos de testes. Os testes sobre os parâmetros locacionais e os testes sobre probabilidades. Apesar do procedimento ser sempre aquele apresentado acima, existe mudanças na estatística que iremos utilizar dado a situação em questão.

### Testes paramétricos para parâmetros locacional

#### Testes sobre Esperança de uma população com variância conhecida

Esse é nosso primeiro teste sobre a esperança populacional, $\mu$ e ele parte do pressuposto que conhecemos a variância populacional, ou seja, $\sigma^2=\sigma_0^2$. Vamos seguir os passos que mostramos anteriormente e construir o que seria a forma geral de testar uma hipótese neste caso;


**1- Definindo a Hipótese**

Podemos definir de forma Bicaudal ou Unicaudal

$$H_0: \mu=\mu_0$$ $$H_1: \mu \neq \mu_0$$

ou

$$H_0:  \mu=\mu_0$$ $$H_1:  \mu >\mu_0 \quad ou \quad H_1: \mu<\mu_0$$

**2 - Definindo o Estimador** 

O estimador para a esperança já conhecemos, a média $(\bar{X})$. Para encontrar estimadores podemos utilizar uma das técnicas anteriores que vimos.
$$\bar{X}=\frac{\sum_i{X_i}}{n}$$ Sabemos que ao realizar um processo de amostragem aleatório, temos $n$ medições de $X$ ($X_i$) e cada uma dessas tem a mesma probabilidade de $X$. Observamos $x_i$. Dessa forma, considerando o TLC e a LGN tem-se: $$\bar{X}\sim N(\mu,\sigma^2/n)$$

Esse resultado é independente da distribuição de $X$. Somente precisamos assumir normalidade de $X$ para amostras pequenas, pois neste caso não conseguimos garantir as convergências em distribuição. Sob $H_0$ temos o seguinte: $$\bar{X}\overset{H_0}{\sim} N(\mu_0,\sigma_0^2/n)$$

Logo o nosso Teste Estatístico $T$, sob $H_0$ será:

$$T=\frac{\bar{X}-\mu_0}{\sigma_0/\sqrt{n}}\overset{H_0}{\sim} N(0,1)$$


**3 - Nivel de Significância e Região Crítica**

O controle do Erro Tipo I ou o nível de significância é uma escolha do pesquisador. Em economia utilizamos 10%, 5% e 1%. Com base na sua escolha podemos estabelecer as regiões críticas para o teste. Para: $$H_0: \mu=\mu_0$$ $$H_1: \mu \neq \mu_0$$

$$RC=\{t \in \mathbb{R} |t\leq - z_{c,\alpha/2} \quad \cup \quad t\geq  z_{c,\alpha/2}\}$$

$$H_0: \mu=\mu_0$$ $$H_1: \mu >\mu_0 \quad ou \quad H_1: \mu<\mu_0$$

$$RC_1=\{t \in \mathbb{R} | t\geq  z_{c,\alpha}\}$$

ou

$$RC_2=\{t \in \mathbb{R} |t\leq - z_{c,\alpha} \}$$


**4 - Cálculo do Teste Estatístico**

Calcular o valor do teste estatístico com base na amostra retirada da população sob estudo. Agora teremos uma realização da média amostral das diversas possibilidades fornecidas pela distribuição de $\bar{X}$. Tem-se: $$\bar{x}=\frac{\sum_i{x_i}}{n}$$ Logo o valor do nosso teste estatístico será:

$$t=\frac{\bar{x}-\mu_0}{\sigma_0/\sqrt{n}}$$ 

Agora podemos comparar esse valor obtido com os valores ditos mais prováveis de ocorrerem sob $H_0$. Basicamente faremos isso comparando o valor obtido, $t$ com a nossa região crítica.


**5 - Teste de hipótese**

Assim se a nossa estimativa $t$ pertencer a regiao crítica rejeitamos $H_0$, ou seja, há evidências de que a afirmativa esteja errada. Caso não esteja na RC não rejeitamos $H_0$ e portanto temos evidência de que esteja correto.

Vejamos agora um exemplo.

::: {.callout-tip  icon="false" title="EXEMPLO"}

Suponha que temos uma máquina de empacotar que tem uma regulagem original com $\mu=500$ e $\sigma^{2}=400$. O gerente de qualidade da empresa mensalmente faz a aferição para verificar se a máquina está desregulada. Ele coleta aleatóriamente $n=16$ pacotes e obteve a média $\bar{x}=492$. O gerente deve parar a produção e chamar a equipe de manutenção ao nível de 1\% de significância? 

:::

**Resolvendo:**


**1 - Definindo a hipótese**

Vamos adotar como hipótese nula a afirmação de que a máquina não desregulou. A hipótese alternativa é que a máquina pode ter desregulado para cima ou para baixo.

$$H_0: \mu=500 g$$ $$H_{1}: \mu \neq 500 g$$ Nesse caso utilizamos a hipótese bilateral.


**2 - Definindo o Estimador**

O estimador de $\mu$ é a média $\bar{X}$:

$$\bar{X}=\frac{\sum_iX_i}{16}$$

Sendo a distribuição desse estimador:

$$\bar{X}\sim N(\mu,\sigma^2/16)$$

Sob $H_0$ temos a seguinte definição:

$$\bar{X}\overset{H_0}{\sim} N(500,400/16)$$

Logo o nosso Teste Estatístico $T$, que nesse caso é a normal padronizada, sob $H_0$ será :

$$T=\frac{\bar{X}-500}{20/\sqrt{16}}\overset{H_0}{\sim} N(0,1)$$


**3 - Nivel de Significância e Região Crítica**

Considerando o nível de 1% de significância temos a seguinte região crítica para T, com base na tabela:

$$RC=\{t \in \mathbb{R} |t\leq - z_{c,0.025} \quad \cup \quad t\geq  z_{c,0.025}\}= \{ t \in \mathbb{R}| t\leq -2.58 \quad \cup \quad t\geq 2,58 \}$$


**4 - Cálculo do Teste Estatístico**

Com base nas 16 elementos amostrados de $X$, obtivemos:

$$\bar{x}=\frac{\sum_i{x_i}}{16}=492$$

Logo o valor do nosso teste estatístico será:

$$t=\frac{492-500}{20/4}=\frac{-8}{5}=1.6$$

Agora podemos comparar esse valor obtido com os valores ditos mais prováveis de ocorrerem sob $H_0$. Basicamente faremos isso comparando o valor obtido, $t$ com a nossa região crítica.


**5 - Teste de Hipótese**

Com base no $t$ calculado procedemos o teste de hipótese. Sadendo que a RC é:

$$RC= \{ t \in \mathbb{R}| t\leq -2.58 \quad \cup \quad t\geq 2,58 \}$$

Como $t=1.6$ ele não pertence a região, logo não rejeitamos $H_0$, não há evidências de que a máquina desregulou e o gerente não deveria parar a produção para fazer a manutenção.

Uma outra maneira de fazermos é ao invés de utilizarmos a normal padronizada, encontrarmos quais são os limites da região crítica na distribuição de $\bar{X}$. Assim poderemos fazer para o nível de significância, $\alpha$ de 1%:

$$z_{c_1}=-2,58=(\overline{x}_{c1}-500)/5=487,1$$

$$z_{c_2}=2,58=(\overline{x}_{c2}-500)/5=512,9$$

Logo a região crítica análoga na distribuição de $\bar{X}$ será:

$$RC=\{\overline{x} \in R | \overline{x} \leq 487,1 \ \text{ou} \  \overline{x}\geq512,9  \}$$

Como a amostra tem média $\overline{x}=492$ ela não pertence à região críitica então não rejeitamos $H_0$.

Vejamos a simulação e os valores críticos e o $\bar{x}$ calculado.


```{r}
#| echo = TRUE,
#| fig.cap = "Nível de significância e p-valor",
#| fig.height = 3.5,
#| fig.width = 7
x<-seq(480,520,0.1) 
fdnorm<-dnorm(x = x, mean = 500, sd=5)  
fdnorm1<-dnorm(x = x, mean = 500, sd=5)
regiao=seq(512.9,520,0.01)
cord.x <- c(min(regiao),regiao,max(regiao))
cord.y <- c(0,dnorm(regiao,mean=500, sd=5),0) 
curve(dnorm(x,500,5),xlim=c(480,520),xlab=expression(bar(x)),type="l",
      col="steelblue4",lwd=2, ylab=expression(paste("f(", bar(x),
      ")")),xaxt="n",cex.axis=0.65, cex.lab=0.8 ) 
axis(1,at=c(487.1, 492, 495, 500, 505, 510, 512.9, 515),labels =
       c(487.1, 492, 495, 500, 505, 510, 512.9, 515),cex.axis=0.7, cex.lab=0.8) 
polygon(cord.x,cord.y,col='steelblue4')
abline(v=512.9, col="steelblue4", lty=2, lwd=2)
abline(v=492, col="wheat4", lty=2, lwd=2)
text(500, 0.001, expression(mu))
text(517, 0.01, expression(paste(alpha,"/2", "=0.025")))
text(517, 0.04, expression("RC"))
text(494, 0.01, expression(paste(bar(x),"=492")))

par(new=TRUE)
curve(dnorm(x,500,5),xlim=c(480,520),xlab=expression(bar(x)),type="l",
      col="steelblue4",lwd=2, ylab=expression(paste("f(", bar(x),
      ")")),xaxt="n",cex.axis=0.65, cex.lab=0.8 ) 
axis(1,at=c(487.1, 492, 495, 500, 505, 510, 512.9, 515),labels =
       c(487.1, 492, 495, 500, 505, 510, 512.9, 515),cex.axis=0.7, cex.lab=0.8) 
regiao=seq(480,487.1,0.01)
cord.x <- c(min(regiao),regiao,max(regiao))
cord.y <- c(0,dnorm(regiao,mean=500, sd=5),0)
polygon(cord.x,cord.y,col='steelblue4')
abline(v=487.1, col="steelblue4", lty=2, lwd=2)
text(483, 0.01, expression(paste(alpha,"/2", "=0.025")))
text(483, 0.04, expression("RC"))
```



Observamos na distribuição de $\bar{X}$, a qual foi construída considerando $H_0$ verdadeira, os valores críticos 487.1 e 512.9, bem como as regiões críticas. Nota-se que o valor de $\bar{x}$ não está dentro da RC e portanto, não rejeitamos $H_0$.

#### Utilizando a Probabilidade de Cauda ou Probilidade de Significância ou p-valor

Para fixarmos a ideia de p-valor, vamos fazer agora um teste de hipótese considerando apenas a probabilidade de cauda, ou probabilidade de significância ou o p-valor. O nome mais comum é p-valor. Agora não construiremos mais a região crítica e iremos calcular com base na estatística:

$$P(T\geq t_0|H_0)=p-valor=\hat{\alpha}$$


Vejamos um exemplo:

::: {.callout-tip  icon="false" title="EXEMPLO"}

Uma empresa de transporte intermunicipal que ganhou uma concessão do Estado afirma que o tempo de viagem, $X$, entre duas cidades de acordo com seus estudos preliminares pode ser assim descrito:

$$X \sim N (300,30^{2})$$

Inclusive esse tempo foi um dos critérios utilizados no processo de cessão. O Ministério Público desconfia e acredita que esse valor é maior. O MP faz um estudo considerando 10 viagens aleatórias e encontra que  $\overline{x}=314$. O MP deve se reunir com a empresa e pedir um ajustamento de conduta?
:::

**Resolvendo:**


**1 - Definindo a hipótese**

$$H_0: \mu=300$$

$$H_1: \mu\geq 300$$


**2 - Definindo o Estimador**

Sabemos que $\bar{X}$ será:

$$\overline{X} \sim N (\mu; \sigma^{2}/10 )$$

e considerando que a empresa está correta, ou seja, sob $H_0$:


$$\overline{X} \sim N (300; 900/10)$$


**3 - Nivel de Significância e Região Crítica**

Não precisamos mais calcular!!


**4 - Cálculo do Teste Estatístico**

Com $\bar{x}_0=314$ e sob $H_0$, calculamos a probabilidade de ocorrência de amostras com o valor iguais ou superiores a $\overline{x}=314$:

$$P(\bar{x}>314)=P \bigg(z>\frac{314-300}{9.49} \bigg)=P(z>1,48)=0,07$$


$$\hat{\alpha}=p-valor=7\%$$

Caso fosse bicaudal e sabendo que a distribuição é simétrica poderiamos considerar:

$$\hat{\alpha}=14\%$$

**5 - Teste de Hipótese**

Considerando o teste unilateral, temos agora a força da rejeição. A chance de retirarmos 314 ou mais é de 7%. Apesar de baixo poderia ocorrer. Não parece muito improvável, tanto que se considerarmos $\alpha=1\%$ ou $\alpha=5\%$ não rejeitamos. Só rejeitariamos $H_0$ se $\alpha=10\%$. Podemos concluir que as evidências não nos revelam que a empresa está tendo um tempo maior de viagem, apesar dessa conclusão não ser tão forte.

### Teste sobre a Esperança de uma população normal com variância desconhecida

O procedimento aqui é análogo ao que fizemos anteriormente para testar a média quando conheciamos o desvio populacional $\sigma$. Entretanto o nosso teste estatístico que era:

$$T=\frac{\bar{X}-\mu_0}{\sigma_0/\sqrt{n}}$$

Não pode ser calculado pois não conhecemos mais $\sigma_0$. Temos que substituir esse parâmetro pela sua estimativa.

$$S_X^2=\frac{1}{n-1}\sum_i (X-\bar{X})^2$$

Dessa forma, nosso novo teste estatístico será:

$$T=\frac{\bar{X}-\mu_0}{S_X/\sqrt{n}}$$

Nossa questão agora é qual a distruibuição desse teste? Agora tanto $\bar{X}$ como $S_X$ são variáveis aleatórias e possuem distriuição. Para verificar, vamos dividir o numerador e o denominador por uma constante - desvio, $\sigma$

$$\frac{\bar{X}-\mu}{S_X / \sqrt{n}} = \frac{\sqrt{n}(\bar{X}-\mu)}{S_X} \div \sigma \rightarrow \frac{\sqrt{n}(\overline{X}-\mu) / \sigma}{s / \sigma}$$

Analisando o numerador:

$$z=\frac{(\bar{x}-\mu)}{\sigma / \sqrt{n}} \sim N(0,1)$$

Analisando o denominador e assumindo que X tem uma distribuição normal:

$$(s/ \sigma)^{2} \Rightarrow \frac{(n-1) S^{2}}{\sigma^{2}} /(n-1) \sim \chi^{2}_{(n-1)}$$

Temos a divisão de uma normal $N(0,1)$ por $\sqrt{\chi^2_{n-1}}$ dividido pelo número de graus de liberdade 

$$\left[\frac{N(0,1)}{\frac{\sqrt{\chi^{2}_{n-1}}}{ n-1}}\right]$$

Portanto nosso teste estatístico será:

$$T=\frac{\sqrt{n}(\bar{X}-\mu)}{S_X} \sim t(n-1)$$

E terá uma distribuição t-student com n-1 graus de liberdade. Agora nossa região crítica tem que ser construída com base na tabela da distribuição t.Para o caso bicaudal:

$$RC=\{t \in \mathbb{R} |t\leq - t_{c,\alpha/2} \quad ou \quad t\geq  t_{c,\alpha/2}\}$$
Para o caso unicaudal:

$$RC_1=\{t \in \mathbb{R} | t\geq  t_{c,\alpha}\} \quad ou \quad RC_2=\{t \in \mathbb{R} |t\leq -t_{c,\alpha} \}$$

Agora vejamos um exemplo:

::: {.callout-tip  icon="false" title="EXEMPLO"}

Um fabricante afirma que seus cigarros não contém mais do que 30mg de nicotina. O Ministério da Saúde está desconfiado dessa afirmativa e acredita que o conteúdo de nicotina é maior do que o anunciado (teste unilateral). Foi realizada uma amostra de 25 cigarros e o teor médio de nicotina nos mesmos foi $\overline{x_0}=31,5mg$ e o desvio padrão amostral $S_X=3mg$. Com $\alpha=5\%$ os dados confirmam a informação?

:::


**1 - Definindo a hipótese**

$$H_0: \mu=30$$

$$H_1: \mu\geq30$$


**2 - Definindo o Estimador**

O estimador de $\mu$ é a média $\bar{X}$:

$$\bar{X}=\frac{\sum_iX_i}{25}$$

Logo o nosso Teste Estatístico $T$, que nesse caso é a padronização de $\bar{X}$ e considerando o estimador da variância será, sob $H_0$:

$$T=\frac{\bar{X}-30}{3/\sqrt{25}}\overset{H_0}{\sim} t(24)$$


**3 - Nivel de Significância e Região Crítica**

Considerando o nível de 5% de significância e teste unilateral temos a seguinte região crítica para T, com base na tabela t-student:

$$RC=\{t \in \mathbb{R} |t\geq t_{24,0.05} \}= \{t \in \mathbb{R} |t\geq 1,711 \}$$

Todos os valores da estatística acima de 1,711 fazem parte da nossa região crítica.


**4 - Cálculo do Teste Estatístico**

Foram amostrado 25 elementos de $X$, obtivemos: 

$$\bar{x}=\frac{\sum_i{x_i}}{25}=31.5$$ 

Logo o valor do nosso teste estatístico será:

$$t=\frac{31.5-30}{3/5}=\frac{1.5}{0.6}=2.5$$ 

Agora podemos comparar o valor obtido, $t$ com a nossa região crítica.



**5 - Teste de Hipótese**

Nosso teste foi $T=2.5$ e nossa região crítica $RC=\{t\geq 1,711 \}$. Logo pertence à região crítica. Dessa forma, rejeitamos $H_0$ mostrando que há evidências de que o teor de nicotina é maior do que o anunciado pela firma.


**6 - Extra 1: Probabilidade de cauda ou p-valor**

Vamos ver qual a probabilidade de encontrarmos os valores $T=2.5$ ou maiores em uma amostra que veio de uma população sob $H_0$ ou seja, $\mu=30g$.

$$\hat{\alpha}=P\left(T>t_{0}| H_{0}\right)=P\left(T>2,5 | H_{0}\right)=0,01,$$

o que também leva à rejeição de $H_0$ ao nível de 5% de confiança.


**7 - Extra 2: O Intervalo e Confiança**

Como rejeitamos, poderiamos estar interessados em descobrir onde estaria a verdadeira média populacional ao nível de 5% de confiança. Vamos calcular o intervalo de confiança para 5% ( $t_\gamma=2,064$):


$$\begin{array}{ccc}
I C(\mu ; 0.95)=31,5 \pm(2.064) 3/\sqrt{25}
\\
\\
I C(\mu ; 0.95)=\{30.26 ; 32.74\}
\\
\\
\end{array}$$

Logo o verdadeiro parâmetro populacional $\mu$ estaria entre $30.26$ e $32.74$.


**8 - Extra 3: Simulando o nosso problema**

Vamos agora simular a distribuição t-student sob $H_0$ e verificar o valor obitido, a RC e o p-valor


```{r}
#| echo = TRUE,
#| fig.cap = "Nível de significância e p-valor para distribuição t-student",
#| fig.height = 3.5,
#| fig.width = 7
x<-seq(-4,4,0.1) 
fdt<-dt(x = x, df = 24)  
fdt1<-dt(x = x, df = 24)
regiao=seq(1.711,4,0.01)
cord.x <- c(min(regiao),regiao,max(regiao))
cord.y <- c(0,dt(regiao,df=24),0) 
curve(dt(x,df = 24),xlim=c(-4,4),xlab=expression(t),type="l",
      col="steelblue4",lwd=2, ylab=expression(paste("f(", bar(t),
      ")")),xaxt="n",cex.axis=0.65, cex.lab=0.8 ) 
axis(1,at=c(-4,-3,-2,-1, 0, 1, 1.71,2.5,3, 4),labels =
       c(-4,-3,-2,-1, 0, 1, 1.71,2.5,3, 4),cex.axis=0.7, cex.lab=0.8) 
polygon(cord.x,cord.y,col='wheat4')
abline(v=1.711, col="wheat4", lty=2, lwd=2)
text(0, 0.001, expression(mu))
text(2.2, 0.15, expression(paste(alpha, "=0.05")))
text(3, 0.25, expression("Região Crítica"))

par(new=TRUE)
curve(dt(x,df = 24),xlim=c(-4,4),xlab=expression(t),type="l",
      col="steelblue4",lwd=2, ylab=expression(paste("f(", bar(t),
      ")")),xaxt="n",cex.axis=0.65, cex.lab=0.8 )  
regiao=seq(2.5,4,0.01)
cord.x <- c(min(regiao),regiao,max(regiao))
cord.y <- c(0,dt(regiao,df=24),0)
polygon(cord.x,cord.y,col='steelblue4')
abline(v=2.5, col="steelblue4", lty=2, lwd=2)
text(3.3, 0.05, expression(paste("p-value=0.01")))
```

### Comparação de duas populações normais: amostra independente

Nesse caso não quero mais saber se a esperança de uma população é igual a um determinado valor $H_0:\mu=k$ agora queremos saber se uma população possui o mesmo valor de esperança que a outra população. Por exemplo se a renda per capita é da cidade é igual a renda per capita no campo. Agora comparamos duas médias $H_0:\mu_1=\mu_2$. Aqui assumimos que elas são normais e as amostras são independentes:

$$P_1 \sim N(\mu_1,\sigma^2_1)$$

$$P_2 \sim N(\mu_2,\sigma^2_2)$$


**1 - Definindo a hipótese**

$$H_0: \mu_1=\mu_2$$

$$H_1: \mu_1\neq\mu_2$$


**2 - Definindo o Estimador**

Supondo que retiramos uma amostra de $n$ elementos da população 1 $X$ e de $m$ elementos da população 2, $Y$. Sob $H_0$ temos:

$$\begin{array}{ccc}
\mathbb{E}(\overline{X}-\overline{Y})=\mathbb{E}(\overline{X})-\mathbb{E}(\overline{Y})=\mu_X-\mu_Y=0
\\
Var(\overline{X}-\overline{Y})=Var(\overline{X})+Var(\overline{Y})=\frac{\sigma^2_X}{n}+\frac{\sigma^2_Y}{m}
\end{array}$$



**2.1 - Caso 1: Para variâncias conhecidas**

Sob a hipótese de que $H_0$ é verdadeira:

$$T=\frac{(\overline{X}-\overline{Y})-(\mu_X-\mu_Y)}{\sqrt{\frac{\sigma^2_X}{n}+\frac{\sigma^2_Y}{m}}}$$


$$T=\frac{(\overline{X}-\overline{Y})}{\sqrt{\frac{\sigma^2_X}{n}+\frac{\sigma^2_Y}{m}}}\sim N(0,1)$$

Dessa forma construímos nossa região crítica com base nos valores críticos determinados pelo nosso nível de significância ($\alpha$) na normal padrão $(\phi)$, ou seja, $z_{c,\alpha}$

O intervalo de confiança nesse casos seria:

$$IC(\theta;\gamma)=(\overline{x_0}-\overline{y_0})\pm z_{\gamma}\sqrt{\frac{\sigma^2_X}{n}+\frac{\sigma^2_Y}{m}}$$



**2.2 - Caso 2:  Para variância desconhecida e iguais**

No teste de igualdade de variância essa não foi rejeitada. Temos que $S_1^2$ e $S_2^2$ são dois estimadores não viesados de $\sigma^2$. Novamente retiramos uma amostra de $n$ elementos da população 1 $X$ e de $m$ elementos da população 2, $Y$. Assim:

$$S_p^2=\frac{(n-1)S_X^2+(m-1)S_Y^2}{n+m-2}$$

Para testar a hipótese nula utiliza-se:

$$T=\frac{\overline{X}-\overline{Y}}{S_p\sqrt{\frac{1}{n}+\frac{1}{m}}}\sim t_{(n+m-2)}$$

Dessa forma construímos nossa região crítica com base nos valores críticos determinados pelo nosso nível de significância ($\alpha$) na t-student $t(n+m-2))$, ou seja, $t_{\alpha,(n+m-2)}$

Construímos o seguinte Intervalo de confiança:

$$IC(\theta;\gamma)=(\overline{x_0}-\overline{y_0})\pm t_{\gamma,(n+m-2)}S_p\sqrt{\frac{1}{n}+\frac{1}{m}}$$



**2.3 - Caso 3:  Para variâncias desconhecidas e desiguais**

Agora a hipótese de igualdade de variância for rejeitada, as duas populações possuem variâncias distintas, logo:

$$T=\frac{\overline{X}-\overline{Y}}{\sqrt{S_X^2/n+S_Y^2/m}}\sim t_{(v)}$$

Para encontrar o grau de liberdade $v$:

$$v=\frac{(A+B)^2}{\frac{A^2}{(n-1)}+\frac{B^2}{(m-1)}},$$

onde:

$$A=\frac{S_X^2}{n} \qquad B=\frac{S_Y^2}{m}$$

Novamente, nossa região crítica é elaborada com base nos valores críticos determinados pelo nosso nível de significância ($\alpha$) na t-student $t(v)$, ou seja, $t_{\alpha,(v)}$

Construímos o seguinte Intervalo de confiança:

$$IC(\theta;\gamma)=(\overline{x_0}-\overline{y_0})\pm t_{\gamma,(v)}\sqrt{S_1^2/n+S_2^2/m}$$

Vejamos agora dois exemplos. O primeiro é para as variâncias conhecidas e o segundo para variâncias desconhecidas mas iguais!

::: {.callout-tip  icon="false" title="EXEMPLO"}

**Teste de diferença de médias com variâncias conhecidas**

Uma empresa propos um novo sistema de monitoramento de processo e quer verificar se esse faz com que os funcionarios tenham melhor performance. Foi feito um ensaio com 8 funcionários sob o monitoramento atual $(X)$ e a performance média registrada foi de 80.5 pontos. Sabe-se que o desvio padrão populacional, $\sigma_X=1.5$. Foi feito outro ensaio com 10 funcionários sob o novo monitoramento $(Y)$ e a performance foi de 81.3 pontos. Aqui também conhecemos o desvio padrão populacional, $\sigma_X=3.8$   
:::


**1 - Definindo a hipótese**

Vamos adotar o teste unilateral pois sabemos que o novo processo pode performar igual ou melhor e não pior.

$$H_0: \mu_X=\mu_Y$$

$$H_1: \mu_X\leq\mu_Y$$


**2 - Defindo o Estimador**

Para variância conhecida e considerando a a hipótese nula utiliza-se o seguinte estimador:

$$T=\frac{(\overline{X}-\overline{Y})}{\sqrt{\frac{\sigma^2_X}{n}+\frac{\sigma^2_Y}{m}}}\sim N(0,1)$$


**3 - Nivel de Significância e Região Crítica**

Considerando o nível de 5% de significância e teste unilateral temos a seguinte região crítica para T, com base na tabela normal padrão, $z_{c,0.05}$:

$$RC=\{t \in \mathbb{R} |t\leq z_{c,0.05} \} = \{t \in \mathbb{R} |t\leq -1.645 \}$$ 

**4 - Cálculo do Teste Estatístico**

Calculando a variância ponderada:

$$T=\frac{(\overline{X}-\overline{Y})}{\sqrt{\frac{\sigma^2_X}{n}+\frac{\sigma^2_Y}{m}}}= \frac{(80.5-81.3)}{\sqrt{\frac{1.5^2}{8}+\frac{3.8^2}{10}}}= -0.61\sim N(0,1)$$


**5 - Teste de Hipótese**


Como -0.61 não está na região crítica, não rejeitamos a hipótese nula de que os dois processos de monitoramento produzem o mesmo resultado. Isso indica que se houver algum custo adicional na implementação do monitoramento 2, esse será um prejuízo para a empresa.


**6 - Simulando as duas distribuições**


Veja nas simulações como as duas distribuições estão próxima uma da outra indicando que não conseguimos diferenciar. Isso é a explicação visual do porque não houve diferença entre as médias dos dois monitoramentos.


```{r}
#| echo = TRUE,
#| fig.cap = "Simulando as duas distribuições do monitoramento, supondo normalidade",
#| fig.height = 3.5,
#| fig.width = 7
x<-seq(77,85,0.1) 
curve(dnorm(x,80.5,0.53),xlim=c(77,85),xlab=expression(bar(x)),type="l",
      col="steelblue4",lwd=2, ylab=expression(paste("f(", bar(x),
      ")")),xaxt="n",cex.axis=0.65, cex.lab=0.8 ) 
axis(1,at=c(77,80.5,81.3, 85),labels =
       c(77,80.5,81.3, 85),cex.axis=0.7, cex.lab=0.8) 
abline(v=80.5, col="steelblue4", lty=2, lwd=2)
par(new=TRUE)
curve(dnorm(x,81.3,1.2),xlim=c(77,85),xlab=expression(bar(x)),type="l",
      col="wheat4",lwd=2, ylab=expression(paste("f(", bar(x),
      ")")),xaxt="n",yaxt="n",cex.axis=0.65, cex.lab=0.8 ) 
abline(v=81.3, col="wheat4", lty=2, lwd=2)

```


::: {.callout-tip  icon="false" title="EXEMPLO"}

**Teste de diferença de médias com variâncias desconhecidas e iguais**

Uma empresa está testando duas misturas de concretos os quais são feitos com cimento de diferentes minas. A mistura 1 é a mistura padrão feita com o cimento já conhecido. A mistura 2 usa a mesma receita mas utiliza um cimento vindo de uma nova mina. A empresa quer saber se as duas misturas produzem a mesma qualidade de produto, ou seja, que a carga de ruptura do concreto após 28 dias é a mesma em $kg/cm^2$. A tabela abaixo traz os testes laboratoriais e gostariamos de saber se ao nível de 5\% de confiança as duas misturas possuem a mesma esperança?  
:::


\begin{table}[!htbp]
\centering
\caption{\label{tab:exdif}Resistência de diversas amostras de concreto}
\begin{tabular}{l||cccccccccccc}
\hline  
          & \multicolumn{12}{c}{Carga de Ruptura $kg/cm^2$}\\
\hline          
Mistura 1 & 15,4   &   15,7   &   14,8   &   15,7   &   14,8   &   15,6   &   15,4  &   14,6  &  15,8   &  15,3   &  15,5   &  15,2\\
\hline \hline
 Mistura 2 & 14,7  &  14,3    &  14,5   &  14,2     & 15,0     &   14,8    &  15,2   &    15,3  &  14,9   &  15,4  &          &      \\
\hline
\end{tabular}
\end{table}

**Resolvendo:**

Considerando que $X$ é a carga de ruptura da mistura 1 $(x_1, x_2, ...., x_{12})$ e que $Y$ é a carga de ruptura da mistura 2 $(y_1, y_2, ...,y_{10})$. Vamos calcular as médias e desvio padrões amostrais:

$$\begin{array}{ccc}
n=12 \ \qquad \sum_iX_i=183.8 \ \qquad \sum_iX_i^2=2816.92
\\
\\
m=10 \ \qquad \sum_iY_i=148.3 \ \qquad \sum_iY_i^2=2200.81
\\
\\
\overline{X}=\frac{\sum_iX_i}{n}=15.316
\\
\\
\overline{Y}=\frac{\sum_iY_i}{n}=14.83
\\
\\
S_X^2=\frac{\sum_iX_i^2-2\overline{X}\sum_iX_i+n\overline{X}^2}{n-1}=0.1561 \Rightarrow S_X=0.395
\\
\\
S_Y^2=0,1690 \Rightarrow  S_Y=0.411
\end{array}$$


**1 - Definindo a hipótese**

$$H_0: \mu_X=\mu_Y$$

$$H_1: \mu_X\neq\mu_Y$$


**2 - Defindo o Estimador**

Para variância desconhecida e iguais e assumindo que ambas as populações possuem distribuição normal. Sob a hipótese nula utiliza-se utiliza-se o seguinte estimador:

$$T=\frac{\overline{X}-\overline{Y}}{S_p\sqrt{\frac{1}{n}+\frac{1}{m}}}\sim t_{(n+m-2)}$$ Sendo:

$$S_p^2=\frac{(n-1)S_X^2+(m-1)S_Y^2}{n+m-2}$$


**3 - Nivel de Significância e Região Crítica**

Considerando o nível de 5% de significância e teste bilateral temos a seguinte região crítica para T, com base na tabela t-student, $t_{(12+10-2)}=t_{(20)}$

$$RC=\{t \in \mathbb{R} |t\leq t_{(20),0.025} \quad \cup \quad t\leq t_{(20),0.025} \} = \{t \in \mathbb{R} |t\leq -2.086 \quad \cup \quad t\geq 2.086 \}$$


**4 - Cálculo do Teste Estatístico**

Calculando a variância ponderada:

$$S_p^2=\frac{(n-1)S_X^2+(m-1)S_Y^2}{n+m-2}=\frac{(11)0.1561+(9)0.169}{12+10-2}= 0.1619$$ Portanto o teste estatístico será:

$$T=\frac{\overline{X}-\overline{Y}}{S_p\sqrt{\frac{1}{n}+\frac{1}{m}}}=\frac{15.316-14.83}{0.1619\sqrt{\frac{1}{12}+\frac{1}{10}}}= 2.84\sim t_{(12+10-2)}$$


**5 - Teste de Hipótese**

Como 2.84 está na região crítica rejeitamos a hipótese de que as duas misturas produzem concretos com a mesma carga de ruptura, indicando que há evidências de que a carga de ruptura da nova mistura 2 é menor do que a mistura original.


**6 - Extra: Simulando as duas distribuições**

Podemos observar as duas distribuições da média para a mistura 1 e para a mistura 2. Observa-se que elas estão distantes uma da outra indicando visualmente que elas vem de populações distintas.


```{r}
#| echo = TRUE,
#| fig.cap = "Simulando as duas distribuições do monitoramento, supondo normalidade.",
#| fig.height = 3.5,
#| fig.width = 7
x<-seq(14.3,15.8,0.1) 
curve(dnorm(x,15.316,0.1140),xlim=c(14.3,15.8),xlab=expression(bar(x)),type="l",
      col="steelblue4",lwd=2, ylab=expression(paste("f(", bar(x),
      ")")),xaxt="n",cex.axis=0.65, cex.lab=0.8 ) 
axis(1,at=c( 14.5, 14.83, 15, 15.31,15.5),labels =
       c( 14.5, 14.83, 15, 15.31,15.5),cex.axis=0.7, cex.lab=0.8) 
abline(v=15.316, col="steelblue4", lty=2, lwd=2)
text(14.83, 1.5, expression(paste("Mistura 1")))
par(new=TRUE)
curve(dnorm(x,14.83,0.13),xlim=c(14.3,15.8),xlab=expression(bar(x)),type="l",
      col="wheat4",lwd=2, ylab=expression(paste("f(", bar(x),
      ")")),xaxt="n",yaxt="n",cex.axis=0.65, cex.lab=0.8 ) 
abline(v=14.83, col="wheat4", lty=2, lwd=2)
text(15.31, 1.5, expression(paste("Mistura 2")))
```

### Testes Paramétricos sobre Probabilidades

#### Teste para proporção

Aqui estamos interessados em eventos que podem ocorrer (1) e que não podem ocorrer (0), tratados em geral por uma distribuição Binomial. Aqui podemos citar exemplos de pesquisas eleitorais, pessoas favoráveis a uma política, empresas que entraram em recuperação judicial, indiívuos que possuem dívida em atraso etc. Vamos trabalhar aqui com a estratégia de aproximação da binomial pela normal.


**1- Definindo a Hipótese**

Podemos definir de forma Bicaudal ou Unicaudal

$$H_0: p=p_0$$ $$H_1: p \neq p_0$$ ou

$$H_0: p=p_0$$ $$H_1: p >p_0 \quad ou \quad H_1: p<p_0$$


**2 - Definindo o Estimador**

O estimador para a proporção seria $\hat{p}=\frac{\sum_i{X_i}}{n}$. Para encontrar o teste estatístico utilizaremos a ideia de aproximação da binomial pela normal.\
Sabemos pelo que vimos anteriormente que ao realizar um processo de amostragem aleatório, temos $n$ medições de $X$ ($X_i$) e cada uma com a mesma distribuição de $X$ - binomial. Observamos $x_i$. Dessa forma, considerando o TLC e a LGN tem-se:

$\mu=np$ e que $\sigma^2=np(1-p)$. Para um $n$ suficientemente grande,$X \sim b(n,p)$ pode ser aproximado por $N(np,np(1-p))$.

Como, $\hat{p}=\frac{\sum_i{X_i}}{n}$, a distribuição da proporção amostral será $\hat{p} \sim N(p,p(1-p)/n)$

Portanto Sob $H_0$ o nosso Teste Estatístico $T$, será:

$$T=\frac{\hat{p}-p_0}{\sqrt{p_0(1-p_0)}}\sqrt{n}\overset{H_0}{\sim} N(0,1)$$


**3 - Nivel de Significância e Região Crítica**

Novamente em economia utilizamos 10%, 5% e 1%. Com base na sua escolha podemos estabelecer as regiões críticas para o teste. Para: 

$$H_0:  p=p_0$$ 

$$H_1:  p \neq p_0$$

$$RC=\{t \in \mathbb{R} |t\leq - z_{c,\alpha/2} \quad \cup \quad t\geq  z_{c,\alpha/2}\}$$

$$H_0:  p=p_0$$

$$H_1:  p >p_0 \quad ou \quad H_1: p<p_0$$

$$RC_1=\{t \in \mathbb{R} | t\geq  z_{c,\alpha}\}$$

ou

$$RC_2=\{t \in \mathbb{R} |t\leq - z_{c,\alpha} \}$$


**4 - Cálculo do Teste Estatístico**

Calcular o valor do teste estatístico com base na amostra retirada da população sob estudo. Agora teremos uma realização da proporção amostral das diversas possibilidades fornecidas pela distribuição de $\hat{p}$. Tem-se: 

$$\hat{p}=\frac{\sum_i{x_i}}{n}$$

Logo o valor do nosso teste estatístico será:

$$t=\frac{\hat{p}-p_0}{\sqrt{p_0(1-p_0)}/\sqrt{n}}$$

Comparamos o valor obtido, $t$ com a nossa região crítica.


**5 - Teste de hipótese**

Assim se a nossa estimativa $t$ pertencer a região crítica rejeitamos $H_0$. Caso não esteja na RC não rejeitamos $H_0$.

Vejamos agora um exemplo extraído de Bussab e Moretim:

::: {.callout-tip  icon="false" title="EXEMPLO"}

Temos uma estação de TV que afirma que $60\%$ das Tv's estavam sintonizadas no seu programa as 20h. Uma emissora concorrente contesta essa afirmação dizendo que na verdade esse percentual é bem menor. Ela contrata uma empresa para verificar quem está com a razão, pois isso tem impactos diretos sobre a quantidade de propaganda que conseguem negociar. Essa empresa contratou você para realizar o teste. Já antecipando fez um processo de amostragem com  200 famílias e ao nível de significância de 5\% quem teria razão? (teste unilateral) 

:::

**Resolvendo:**


**1- Definindo a Hipótese**

Definindo de forma Unicaudal

$$H_0: p=0,60$$

$$H_1: p<0,60$$


**2 - Definindo o Estimador**

Sob $H_0$ temos o seguinte Teste Estatístico.

$$T=\frac{\hat{p}-p_0}{\sqrt{p_0(1-p_0)}/\sqrt{n}}=\frac{\hat{p}-0.6}{\sqrt{0.6(0.4)}}\sqrt{200} \sim N(0;1)$$


**3 - Nivel de Significância e Região Crítica**

Supondo $H_0$ verdadeira, $\alpha=0,05$ e utilizando a tabela da Normal Padrão:

$$RC=\{t \in \mathbb{R} | t \leq -1.645 \}$$


**4 - Cálculo do Teste Estatístico**

A mostra de 200 elementos mostrou que 104 lares estavam ligado no programa, ou seja, 52%. Dessa forma podemos calcular nosso Teste Estatístico:

$$t=\frac{0.52-0.6}{\sqrt{0.6(0.4)}}\sqrt{200} = -2.309$$

o qual pertence a região crítica.

Uma outra maneira de proceder seria utilizar a distribuição de $\hat{p} \sim N(0.6; 0.24/200)$ sob $H_0$ para encontrarmos o valor crítico e a região crítica na distribuição de $\hat{p}$. Procedemos da seguinte maneira:

$$\begin{array}{ccc}
\frac{p_{c}-0,6}{\sqrt{\frac{0,24}{200}}}=\frac{p_c-0,6}{0,03464}=-1,65\Rightarrow p_c-0,6=0,057157 \Rightarrow p_c=0,5428
\\
RC=\{\hat{p} \subset R | \hat{p}\leq0,5428\}\}
\end{array}$$

Como $\hat{p}=0.52$ esse pertence a região crítica. Os resultados são análogos.


**5 - Teste de hipótese**

Assim, como -2.309 (ou 0.52) está na região crítica rejeitamos $H_0$. Há evidências de que a emissora não teve $60\%$ da audiência e sim menos.

## Exercícios

### Exercício 1 (Morettin & Bussab, cap. 12, ex. 7)

**Tema:** Teste para média com desvio padrão conhecido.

A associação dos proprietários de indústrias metalúrgicas está preocupada com o tempo perdido com acidentes de trabalho, cuja média, nos últimos tempos, tem sido da ordem de 60 horas/homem por ano, com desvio padrão de 20 horas/homem. Tentou-se um programa de prevenção de acidentes. Após sua implantação, foi tomada uma amostra de 9 indústrias, e a média observada de horas/homem perdidas foi 50.

No nível de 5%, você diria que há evidência de melhoria?

**Interpretação econômica pedida:** explique o que significa concluir, ou não, que o programa reduziu o tempo perdido com acidentes.

::: {.callout-caution icon="false" collapse="true" title="RESPOSTA"}
Queremos verificar se houve **melhoria**, isto é, se o programa reduziu o tempo médio perdido com acidentes.

$$H_0:\mu=60 \qquad \text{contra} \qquad H_1:\mu<60$$

**Passo 1: identificar o tipo de teste.**

O enunciado informa que o desvio padrão populacional é conhecido:
$$\sigma=20.$$
Além disso,
$$n=9 \qquad \text{e} \qquad \bar x=50.$$
Portanto, usamos um **teste Z unilateral à esquerda**.

**Passo 2: calcular a estatística de teste.**

$$Z=\frac{\bar X-\mu_0}{\sigma/\sqrt n} = \frac{50-60}{20/\sqrt 9} = \frac{-10}{20/3} = \frac{-10}{20}\cdot 3 = -1{,}5.$$

**Passo 3: comparar com a região crítica.**

Ao nível de significância de 5%, em teste unilateral à esquerda, o valor crítico é
$$z_{0{,}05}=-1{,}645.$$

A regra de decisão é:
$$\text{rejeitar } H_0 \quad \text{se} \quad Z<-1{,}645.$$

Como
$$-1{,}5>-1{,}645,$$
**não rejeitamos $H_0$**.

**Passo 4: interpretar pelo valor-p.**

$$p\text{-valor}=P(Z\leq -1{,}5)\approx 0{,}0668.$$

Como
$$0{,}0668>0{,}05,$$
chegamos à mesma conclusão: **não há evidência estatística suficiente, ao nível de 5%, para afirmar que o programa reduziu o tempo médio perdido com acidentes.**

**Conclusão econômica:** a amostra aponta uma queda de 60 para 50 horas/homem, mas essa diferença ainda não é forte o bastante para concluir, estatisticamente, que o programa foi eficaz.

:::

### Exercício 2 (Morettin & Bussab, cap. 12, ex. 8)

**Tema:** Teste unilateral para média com desvio padrão conhecido.

O salário médio dos empregados das indústrias siderúrgicas de um país é de 2,5 salários mínimos, com desvio padrão de 0,5 salário mínimo. Uma indústria é escolhida ao acaso e, desta, toma-se uma amostra de 49 empregados, resultando salário médio de 2,3 salários mínimos.

Podemos afirmar, ao nível de 5%, que essa indústria paga salários inferiores à média nacional?

**Interpretação econômica pedida:** interprete a conclusão como evidência, ou não, de desvantagem salarial relativa.

::: {.callout-caution icon="false" collapse="true" title="RESPOSTA"}
Agora queremos saber se a indústria observada paga salários médios **inferiores** à média nacional.

$$H_0:\mu=2{,}5 \qquad \text{contra} \qquad H_1:\mu<2{,}5$$

**Passo 1: identificar os dados.**

$$\mu_0=2{,}5, \qquad \sigma=0{,}5, \qquad n=49, \qquad \bar x=2{,}3.$$

Como $\sigma$ é conhecido, usamos um **teste Z unilateral à esquerda**.

**Passo 2: calcular a estatística de teste.**

$$Z=\frac{\bar X-\mu_0}{\sigma/\sqrt n} = \frac{2{,}3-2{,}5}{0{,}5/\sqrt{49}} = \frac{-0{,}2}{0{,}5/7} = \frac{-0{,}2}{0{,}071428\ldots} \approx -2{,}8.$$

**Passo 3: regra de decisão.**

Ao nível de 5%, o valor crítico é
$$z_{0{,}05}=-1{,}645.$$

Como
$$-2{,}8<-1{,}645,$$
**rejeitamos $H_0$**.

**Passo 4: valor-p.**

$$p\text{-valor}=P(Z\leq -2{,}8)\approx 0{,}0026.$$

Como
$$0{,}0026<0{,}05,$$
a evidência é forte contra $H_0$.

**Conclusão econômica:** há evidência estatística de que a indústria paga salários médios inferiores à média nacional; portanto, existe indício de desvantagem salarial relativa.

:::

### Exercício 3 (Morettin & Bussab, cap. 12, ex. 11)

**Tema:** Teste para proporção.

O consumidor de certo produto acusou o fabricante, dizendo que mais de 20% das unidades fabricadas apresentam defeito. Para confirmar sua acusação, ele usou uma amostra de tamanho 50, em que 27% das peças eram defeituosas.

Mostre como o fabricante poderia refutar a acusação, usando nível de significância de 10%.

**Interpretação econômica pedida:** explique o que significa não rejeitar a hipótese do fabricante em termos de qualidade do produto.

::: {.callout-caution icon="false" collapse="true" title="RESPOSTA"}
A acusação do consumidor é que a proporção de defeituosos é **maior que 20%**. Portanto, o teste deve ser construído de forma a colocar essa acusação na hipótese alternativa.

$$H_0:p=0{,}20 \qquad \text{contra} \qquad H_1:p>0{,}20$$

**Passo 1: dados da amostra.**

Temos
$$n=50 \qquad \text{e} \qquad \hat p=0{,}27.$$

**Passo 2: estatística de teste.**

Sob $H_0$, usamos
$$Z=\frac{\hat p-p_0}{\sqrt{p_0(1-p_0)/n}}.$$

Substituindo:
$$Z=\frac{0{,}27-0{,}20}{\sqrt{0{,}20\cdot 0{,}80/50}} = \frac{0{,}07}{\sqrt{0{,}16/50}} = \frac{0{,}07}{\sqrt{0{,}0032}} \approx \frac{0{,}07}{0{,}05657} \approx 1{,}237.$$

**Passo 3: regra de decisão.**

Como o teste é unilateral à direita e $\alpha=10\%$,
$$z_{0{,}90}\approx 1{,}282.$$

Rejeitaríamos $H_0$ se
$$Z>1{,}282.$$

Mas
$$1{,}237<1{,}282.$$

Logo, **não rejeitamos $H_0$**.

**Passo 4: valor-p.**

$$p\text{-valor}=P(Z\geq 1{,}237)\approx 0{,}108.$$

Como
$$0{,}108>0{,}10,$$
a evidência não basta para sustentar a acusação do consumidor.

**Conclusão econômica:** o fabricante pode responder que a amostra observada não fornece evidência estatística suficiente de que a taxa de defeitos seja superior a 20%.

:::

### Exercício 4 (Morettin & Bussab, cap. 12, ex. 12)

**Tema:** Teste para proporção em dois níveis de significância.

Um fabricante garante que 90% dos equipamentos que fornece a uma fábrica estão de acordo com as especificações exigidas. O exame de uma amostra de 200 peças revelou 25 defeituosas.

Teste a afirmativa do fabricante nos níveis de 5% e 1%.

**Interpretação econômica pedida:** compare a decisão do teste quando o critério de evidência é mais ou menos rigoroso.

::: {.callout-caution icon="false" collapse="true" title="RESPOSTA"}
O fabricante afirma que **90% das peças estão de acordo com as especificações**. Se 25 em 200 são defeituosas, então 175 em 200 são conformes.

Logo,
$$\hat p=\frac{175}{200}=0{,}875.$$

Como queremos testar a **afirmativa do fabricante**, usamos:
$$H_0:p=0{,}90 \qquad \text{contra} \qquad H_1:p\neq 0{,}90.$$

Este é um **teste bilateral para proporção**.

**Passo 1: calcular a estatística de teste.**

$$Z=\frac{\hat p-p_0}{\sqrt{p_0(1-p_0)/n}} = \frac{0{,}875-0{,}90}{\sqrt{0{,}90\cdot 0{,}10/200}} = \frac{-0{,}025}{\sqrt{0{,}09/200}}$$
$$=\frac{-0{,}025}{\sqrt{0{,}00045}} \approx \frac{-0{,}025}{0{,}02121} \approx -1{,}179.$$

**Passo 2: decisão ao nível de 5%.**

No teste bilateral com $\alpha=5\%$, os valores críticos são:
$$\pm 1{,}96.$$

Como
$$|-1{,}179|<1{,}96,$$
**não rejeitamos $H_0$** ao nível de 5%.

**Passo 3: decisão ao nível de 1%.**

No teste bilateral com $\alpha=1\%$, os valores críticos são:
$$\pm 2{,}576.$$

Como
$$|-1{,}179|<2{,}576,$$
**também não rejeitamos $H_0$** ao nível de 1%.

**Passo 4: leitura pelo valor-p.**

Como o teste é bilateral,
$$p\text{-valor}=2P(Z\geq 1{,}179)\approx 0{,}239.$$

Esse valor é maior que 5% e também maior que 1%.

**Conclusão econômica:** a amostra não contradiz a garantia do fabricante. Além disso, quando o nível de significância cai de 5% para 1%, o critério fica mais rigoroso; mesmo assim, a conclusão continua a mesma.

:::

### Exercício 5 (Morettin & Bussab, cap. 12, ex. 16)

**Tema:** Valor-p em teste unilateral para média.

Suponha que queiramos testar
$$H_0:\mu=50 \qquad \text{contra} \qquad H_1:\mu>50,$$
onde $\mu$ é a média de uma normal $N(\mu,900)$. Extraída uma amostra de $n=36$ elementos da população, obtemos $\bar x=52$.

Calcule o valor-p $\hat \alpha$ do teste.

**Interpretação econômica pedida:** explique como o valor-p mede a evidência contra a hipótese nula.

::: {.callout-caution icon="false" collapse="true" title="RESPOSTA"}
O enunciado pede explicitamente o **valor-p** do teste.

Temos:
$$H_0:\mu=50 \qquad \text{contra} \qquad H_1:\mu>50.$$

Além disso,
$$X\sim N(\mu,900), \qquad \sigma=\sqrt{900}=30, \qquad n=36, \qquad \bar x=52.$$

**Passo 1: estatística de teste.**

$$Z=\frac{\bar X-\mu_0}{\sigma/\sqrt n} = \frac{52-50}{30/\sqrt{36}} = \frac{2}{30/6} = \frac{2}{5} = 0{,}4.$$

**Passo 2: interpretar o valor observado.**

Como o teste é unilateral à direita, o valor-p é a probabilidade, sob $H_0$, de observarmos uma estatística *tão grande quanto* ou *maior que* a obtida.

Portanto,
$$p\text{-valor}=P(Z\geq 0{,}4)=1-\Phi(0{,}4).$$

Da tabela da normal padrão,
$$\Phi(0{,}4)\approx 0{,}6554.$$

Logo,
$$\boxed{p\text{-valor}\approx 1-0{,}6554=0{,}3446.}$$

**Conclusão econômica:** como o valor-p é alto, a evidência contra $H_0$ é fraca. Em termos práticos, o valor observado $\bar x=52$ não está suficientemente distante de 50 para sustentar a conclusão de que a média populacional seja maior.

:::

### Exercício 6 (Morettin & Bussab, cap. 12, ex. 22)

**Tema:** Teste para média com desvio padrão desconhecido.

O tempo médio, por operário, para executar uma tarefa, tem sido 100 minutos, com desvio padrão de 15 minutos. Introduziu-se uma modificação para diminuir esse tempo e, após certo período, sorteou-se uma amostra de 16 operários, medindo-se o tempo de execução de cada um. O tempo médio da amostra foi 85 minutos, e o desvio padrão amostral foi 12 minutos.

Esses resultados trazem evidências estatísticas da melhora desejada? Em caso afirmativo, estime o novo tempo médio de execução. Apresente as suposições teóricas usadas para resolver o problema.

**Interpretação econômica pedida:** comente o significado prático de reduzir o tempo médio de execução.

::: {.callout-caution icon="false" collapse="true" title="RESPOSTA"}
Queremos saber se a modificação **diminuiu** o tempo médio de execução. Logo, a alternativa é à esquerda.

$$H_0:\mu=100 \qquad \text{contra} \qquad H_1:\mu<100$$

**Passo 1: identificar o tipo de teste.**

Agora o desvio padrão populacional após a mudança **não é conhecido**. O que temos é o desvio padrão *amostral*:
$$s=12.$$

Além disso,
$$n=16, \qquad \bar x=85.$$

Como $n$ é pequeno e $\sigma$ é desconhecido, usamos **teste t unilateral à esquerda**.

**Passo 2: estatística de teste.**

$$T=\frac{\bar X-\mu_0}{s/\sqrt n} = \frac{85-100}{12/\sqrt{16}} = \frac{-15}{12/4} = \frac{-15}{3} = -5.$$

Os graus de liberdade são:
$$gl=n-1=15.$$

**Passo 3: regra de decisão.**

Ao nível de 5%, em teste unilateral à esquerda,
$$t_{0{,}05;15}\approx -1{,}753.$$

Rejeitamos $H_0$ se
$$T<-1{,}753.$$

Como
$$-5<-1{,}753,$$
**rejeitamos $H_0$**.

**Passo 4: conclusão substantiva.**

Há evidência estatística de que a modificação reduziu o tempo médio de execução da tarefa.

**Estimativa pontual do novo tempo médio:**

Uma vez concluído que houve melhora, a melhor estimativa pontual para o novo tempo médio é a própria média amostral:
$$\boxed{\hat\mu=\bar x=85 \text{ minutos}.}$$

**Suposições teóricas usadas:**

* a amostra foi obtida aleatoriamente;
* os tempos observados são independentes;
* a população dos tempos, após a mudança, é aproximadamente normal.

**Comentário econômico:** reduzir o tempo médio de execução significa aumentar produtividade, economizar horas de trabalho e potencialmente reduzir custo unitário.

:::

### Exercício 7 (Morettin & Bussab, cap. 13, ex. 5)

**Tema:** Comparação entre duas médias populacionais.

Num estudo comparativo do tempo médio de adaptação, uma amostra aleatória de 50 homens e 50 mulheres de um grande complexo industrial produziu os seguintes resultados:

| Estatísticas | Homens | Mulheres |
|:---|:---:|:---:|
| **Média** | 3,2 anos | 3,7 anos |
| **Desvio padrão** | 0,8 anos | 0,9 anos |

Ao nível de 5%, é possível afirmar que o tempo médio de adaptação difere entre homens e mulheres? Em caso afirmativo, interprete o sinal da diferença.

**Interpretação econômica pedida:** discuta o que significa, em média, um grupo se adaptar mais rapidamente que o outro.

::: {.callout-caution icon="false" collapse="true" title="RESPOSTA"}
Queremos comparar os tempos médios de adaptação de homens e mulheres.

$$H_0:\mu_H=\mu_M \qquad \text{contra} \qquad H_1:\mu_H\neq \mu_M$$

**Passo 1: dados das amostras.**

$$n_H=50,\qquad \bar x_H=3{,}2,\qquad s_H=0{,}8,$$
$$n_M=50,\qquad \bar x_M=3{,}7,\qquad s_M=0{,}9.$$

Como ambas as amostras são grandes, podemos usar a aproximação normal para a diferença entre médias.

**Passo 2: erro padrão da diferença.**

$$EP(\bar X_H-\bar X_M)=\sqrt{\frac{s_H^2}{n_H}+\frac{s_M^2}{n_M}} = \sqrt{\frac{0{,}8^2}{50}+\frac{0{,}9^2}{50}}$$
$$=\sqrt{\frac{0{,}64}{50}+\frac{0{,}81}{50}} = \sqrt{\frac{1{,}45}{50}} = \sqrt{0{,}029} \approx 0{,}1703.$$

**Passo 3: estatística de teste.**

$$Z=\frac{\bar X_H-\bar X_M}{EP} = \frac{3{,}2-3{,}7}{0{,}1703} = \frac{-0{,}5}{0{,}1703} \approx -2{,}936.$$

**Passo 4: decisão.**

Ao nível de 5%, em teste bilateral, os valores críticos são
$$\pm 1{,}96.$$

Como
$$|-2{,}936|>1{,}96,$$
**rejeitamos $H_0$**.

O valor-p bilateral é aproximadamente
$$0{,}0033,$$
o que reforça a mesma decisão.

**Passo 5: interpretar o sinal da diferença.**

Como
$$\bar x_H-\bar x_M=3{,}2-3{,}7=-0{,}5<0,$$
o tempo médio de adaptação dos homens é menor.

**Conclusão econômica:** há evidência de diferença entre os grupos e, em média, os homens parecem se adaptar mais rapidamente que as mulheres nessa amostra.

:::

### Exercício 8 (Morettin & Bussab, cap. 13, ex. 6)

**Tema:** Teste para diferença entre médias e intervalo de confiança.

Diversas políticas em relação às filiais de uma rede de supermercados estão associadas ao gasto médio dos clientes em cada compra. Deseja-se comparar esse parâmetro para duas novas filiais, por meio de duas amostras de 50 clientes cada. As médias obtidas foram 62 e 71, respectivamente. Sabe-se que o desvio padrão, em ambos os casos, deve ser da ordem de 20 unidades.

É possível afirmar que o gasto médio nas duas filiais seja o mesmo? Caso contrário, dê um intervalo de confiança para a diferença.

**Interpretação econômica pedida:** interprete o teste como comparação de desempenho comercial entre as duas filiais.

::: {.callout-caution icon="false" collapse="true" title="RESPOSTA"}
Queremos comparar os gastos médios de clientes em duas filiais.

$$H_0:\mu_1=\mu_2 \qquad \text{contra} \qquad H_1:\mu_1\neq \mu_2$$

**Passo 1: dados do problema.**

$$n_1=n_2=50, \qquad \bar x_1=62, \qquad \bar x_2=71, \qquad \sigma_1=\sigma_2=20.$$

Como os desvios padrão populacionais são tratados como conhecidos, usamos um **teste Z bilateral**.

**Passo 2: erro padrão da diferença.**

$$EP(\bar X_1-\bar X_2)=\sqrt{\frac{\sigma_1^2}{n_1}+\frac{\sigma_2^2}{n_2}} = \sqrt{\frac{20^2}{50}+\frac{20^2}{50}}$$
$$=\sqrt{\frac{400}{50}+\frac{400}{50}} = \sqrt{8+8} = \sqrt{16} = 4.$$

**Passo 3: estatística de teste.**

$$Z=\frac{\bar X_1-\bar X_2}{EP} = \frac{62-71}{4} = \frac{-9}{4} = -2{,}25.$$

**Passo 4: decisão do teste.**

Ao nível de 5%, em teste bilateral:
$$\pm 1{,}96.$$

Como
$$|-2{,}25|>1{,}96,$$
**rejeitamos $H_0$**.

Logo, há evidência de que os gastos médios nas duas filiais não são iguais.

**Passo 5: intervalo de confiança para $\mu_1-\mu_2$.**

O intervalo de confiança de 95% para a diferença é:
$$(\bar x_1-\bar x_2)\pm 1{,}96\cdot EP.$$

Substituindo:
$$-9\pm 1{,}96\cdot 4 = -9\pm 7{,}84.$$

Assim,
$$\boxed{(-16{,}84,\,-1{,}16).}$$

Como o intervalo inteiro é negativo, concluímos que
$$\mu_1-\mu_2<0.$$

**Conclusão econômica:** a filial 1 apresenta gasto médio menor que a filial 2, sugerindo desempenho comercial inferior em valor médio por compra.

:::

### Exercício 9 (Morettin & Bussab, cap. 13, ex. 7)

**Tema:** Comparação entre dois tratamentos.

Uma fábrica de embalagens para produtos químicos está estudando dois processos para combater a corrosão de suas latas especiais. Para verificar o efeito dos tratamentos, foram usadas amostras cujos resultados estão no quadro abaixo (em porcentagem de corrosão eliminada):

| Método | Tamanho da amostra | Média | Desvio padrão |
|:---|:---:|:---:|:---:|
| **A** | 15 | 48 | 10 |
| **B** | 12 | 52 | 15 |

Qual seria a conclusão sobre os dois tratamentos? Justifique estatisticamente.

**Interpretação econômica pedida:** explique o que significa, do ponto de vista produtivo, concluir que os métodos são ou não diferentes.

::: {.callout-caution icon="false" collapse="true" title="RESPOSTA"}
Queremos comparar os dois tratamentos de combate à corrosão.

$$H_0:\mu_A=\mu_B \qquad \text{contra} \qquad H_1:\mu_A\neq \mu_B$$

**Passo 1: dados do problema.**

$$n_A=15,\qquad \bar x_A=48,\qquad s_A=10,$$
$$n_B=12,\qquad \bar x_B=52,\qquad s_B=15.$$

**Passo 2: escolha do teste.**

Como os tamanhos amostrais são moderados, os desvios padrão populacionais são desconhecidos e o enunciado não informa igualdade de variâncias, a escolha mais cautelosa é o **teste t de Welch**.

**Passo 3: erro padrão da diferença.**

$$EP=\sqrt{\frac{s_A^2}{n_A}+\frac{s_B^2}{n_B}} = \sqrt{\frac{10^2}{15}+\frac{15^2}{12}}$$
$$=\sqrt{\frac{100}{15}+\frac{225}{12}} = \sqrt{6{,}6667+18{,}75} = \sqrt{25{,}4167} \approx 5{,}041.$$

**Passo 4: estatística de teste.**

$$T=\frac{\bar X_A-\bar X_B}{EP} = \frac{48-52}{5{,}041} \approx -0{,}793.$$

Os graus de liberdade de Welch ficam aproximadamente:
$$gl\approx 18{,}39.$$

**Passo 5: decisão.**

Ao nível de 5%, em teste bilateral, o valor crítico é aproximadamente
$$t_{0{,}975;18{,}39}\approx 2{,}10.$$

Como
$$|-0{,}793|<2{,}10,$$
**não rejeitamos $H_0$**.

O valor-p bilateral é aproximadamente
$$0{,}438.$$

**Conclusão econômica:** não há evidência estatística de diferença entre os dois métodos. Do ponto de vista produtivo, isso significa que, com os dados observados, não se pode afirmar que um tratamento elimine mais corrosão do que o outro.

:::

### Exercício 10 (Morettin & Bussab, cap. 13, ex. 9)

**Tema:** Comparação entre salários médios de dois grupos.

Para investigar a influência da opção profissional sobre o salário inicial de recém-formados, investigaram-se dois grupos de profissionais: um de liberais em geral e outro de formados em Administração de Empresas. Com os resultados abaixo, expressos em salários mínimos, quais seriam suas conclusões?

| | |
|:---|:---|
| **Liberais** | 6,6; 10,3; 10,8; 12,9; 9,2; 12,3; 7,0 |
| **Administradores** | 8,1; 9,8; 8,7; 10,0; 10,2; 8,2; 8,7; 10,1 |

**Interpretação econômica pedida:** discuta se há evidência de diferença sistemática entre os salários iniciais médios dos dois grupos.

::: {.callout-caution icon="false" collapse="true" title="RESPOSTA"}
Queremos comparar os salários iniciais médios dos dois grupos.

$$H_0:\mu_L=\mu_A \qquad \text{contra} \qquad H_1:\mu_L\neq \mu_A$$

onde $L$ representa liberais e $A$ representa administradores.

**Passo 1: calcular as estatísticas amostrais.**

Para os liberais:
$$6{,}6,\ 10{,}3,\ 10{,}8,\ 12{,}9,\ 9{,}2,\ 12{,}3,\ 7{,}0$$

$$n_L=7, \qquad \bar x_L=\frac{6{,}6+10{,}3+10{,}8+12{,}9+9{,}2+12{,}3+7{,}0}{7} \approx 9{,}871.$$

A variância amostral é
$$s_L^2\approx 5{,}919.$$

Para os administradores:
$$8{,}1,\ 9{,}8,\ 8{,}7,\ 10{,}0,\ 10{,}2,\ 8{,}2,\ 8{,}7,\ 10{,}1$$

$$n_A=8, \qquad \bar x_A=\frac{8{,}1+9{,}8+8{,}7+10{,}0+10{,}2+8{,}2+8{,}7+10{,}1}{8} = 9{,}225.$$

A variância amostral é
$$s_A^2\approx 0{,}788.$$

**Passo 2: escolher o teste.**

Novamente, como o enunciado não afirma igualdade de variâncias, o procedimento mais prudente é o **teste t de Welch**.

**Passo 3: erro padrão da diferença.**

$$EP=\sqrt{\frac{s_L^2}{n_L}+\frac{s_A^2}{n_A}} = \sqrt{\frac{5{,}919}{7}+\frac{0{,}788}{8}}$$
$$=\sqrt{0{,}8456+0{,}0985} = \sqrt{0{,}9441} \approx 0{,}9717.$$

**Passo 4: estatística de teste.**

$$T=\frac{\bar X_L-\bar X_A}{EP} = \frac{9{,}871-9{,}225}{0{,}9717} \approx \frac{0{,}646}{0{,}9717} \approx 0{,}665.$$

Os graus de liberdade aproximados são
$$gl\approx 7{,}39.$$

**Passo 5: decisão.**

Ao nível de 5%, em teste bilateral, o valor crítico é aproximadamente
$$t_{0{,}975;7{,}39}\approx 2{,}34.$$

Como
$$|0{,}665|<2{,}34,$$
**não rejeitamos $H_0$**.

O valor-p bilateral é aproximadamente
$$0{,}526.$$

**Conclusão econômica:** não há evidência estatística suficiente de diferença sistemática entre os salários iniciais médios dos dois grupos.

:::
