---
title: "Teste de Hipótese na prática"
# subtitle: "Conceitos Inciciais"
author:
- Alexandre Nicolella
date: "03/31/2026"
format: 
  html:
    toc: true
    fig-align: center
    #df-print: paged
knitr:
  opts_chunk:
    out.width: "70%"
execute:
  echo: false
  warning: false
  message: false
---

## Introdução

Vamos separar em dois grupos de testes. Os testes sobre os parâmetros locacionais e os testes sobre probabilidades. Apesar do procedimento ser sempre aquele apresentado acima, existe mudanças na estatística que iremos utilizar dado a situação em questão.

### Testes paramétricos para parâmetros locacional

#### Testes sobre Esperança de uma população com variância conhecida

Esse é nosso primeiro teste sobre a esperança populacional, $\mu$ e ele parte do pressuposto que conhecemos a variância populacional, ou seja, $\sigma^2=\sigma_0^2$. Vamos seguir os passos que mostramos anteriormente e construir o que seria a forma geral de testar uma hipótese neste caso;


**1- Definindo a Hipótese**

Podemos definir de forma Bicaudal ou Unicaudal

$$H_0: \mu=\mu_0$$ $$H_1: \mu \neq \mu_0$$

ou

$$H_0:  \mu=\mu_0$$ $$H_1:  \mu >\mu_0 \quad ou \quad H_1: \mu<\mu_0$$

**2 - Definindo o Estimador** 

O estimador para a esperança já conhecemos, a média $(\bar{X})$. Para encontrar estimadores podemos utilizar uma das técnicas anteriores que vimos.
$$\bar{X}=\frac{\sum_i{X_i}}{n}$$ Sabemos que ao realizar um processo de amostragem aleatório, temos $n$ medições de $X$ ($X_i$) e cada uma dessas tem a mesma probabilidade de $X$. Observamos $x_i$. Dessa forma, considerando o TLC e a LGN tem-se: $$\bar{X}\sim N(\mu,\sigma^2/n)$$

Esse resultado é independente da distribuição de $X$. Somente precisamos assumir normalidade de $X$ para amostras pequenas, pois neste caso não conseguimos garantir as convergências em distribuição. Sob $H_0$ temos o seguinte: $$\bar{X}\overset{H_0}{\sim} N(\mu_0,\sigma_0^2/n)$$

Logo o nosso Teste Estatístico $T$, sob $H_0$ será:

$$T=\frac{\bar{X}-\mu_0}{\sigma_0/\sqrt{n}}\overset{H_0}{\sim} N(0,1)$$


**3 - Nivel de Significância e Região Crítica**

O controle do Erro Tipo I ou o nível de significância é uma escolha do pesquisador. Em economia utilizamos 10%, 5% e 1%. Com base na sua escolha podemos estabelecer as regiões críticas para o teste. Para: $$H_0: \mu=\mu_0$$ $$H_1: \mu \neq \mu_0$$

$$RC=\{t \in \mathbb{R} |t\leq - z_{c,\alpha/2} \quad \cup \quad t\geq  z_{c,\alpha/2}\}$$

$$H_0: \mu=\mu_0$$ $$H_1: \mu >\mu_0 \quad ou \quad H_1: \mu<\mu_0$$

$$RC_1=\{t \in \mathbb{R} | t\geq  z_{c,\alpha}\}$$

ou

$$RC_2=\{t \in \mathbb{R} |t\leq - z_{c,\alpha} \}$$


**4 - Cálculo do Teste Estatístico**

Calcular o valor do teste estatístico com base na amostra retirada da população sob estudo. Agora teremos uma realização da média amostral das diversas possibilidades fornecidas pela distribuição de $\bar{X}$. Tem-se: $$\bar{x}=\frac{\sum_i{x_i}}{n}$$ Logo o valor do nosso teste estatístico será:

$$t=\frac{\bar{x}-\mu_0}{\sigma_0/\sqrt{n}}$$ 

Agora podemos comparar esse valor obtido com os valores ditos mais prováveis de ocorrerem sob $H_0$. Basicamente faremos isso comparando o valor obtido, $t$ com a nossa região crítica.


**5 - Teste de hipótese**

Assim se a nossa estimativa $t$ pertencer a regiao crítica rejeitamos $H_0$, ou seja, há evidências de que a afirmativa esteja errada. Caso não esteja na RC não rejeitamos $H_0$ e portanto temos evidência de que esteja correto.

Vejamos agora um exemplo.

::: {.callout-tip  icon="false" title="EXEMPLO"}

Suponha que temos uma máquina de empacotar que tem uma regulagem original com $\mu=500$ e $\sigma^{2}=400$. O gerente de qualidade da empresa mensalmente faz a aferição para verificar se a máquina está desregulada. Ele coleta aleatóriamente $n=16$ pacotes e obteve a média $\bar{x}=492$. O gerente deve parar a produção e chamar a equipe de manutenção ao nível de 1\% de significância? 

:::

**Resolvendo:**


**1 - Definindo a hipótese**

Vamos adotar como hipótese nula a afirmação de que a máquina não desregulou. A hipótese alternativa é que a máquina pode ter desregulado para cima ou para baixo.

$$H_0: \mu=500 g$$ $$H_{1}: \mu \neq 500 g$$ Nesse caso utilizamos a hipótese bilateral.


**2 - Definindo o Estimador**

O estimador de $\mu$ é a média $\bar{X}$:

$$\bar{X}=\frac{\sum_iX_i}{16}$$

Sendo a distribuição desse estimador:

$$\bar{X}\sim N(\mu,\sigma^2/16)$$

Sob $H_0$ temos a seguinte definição:

$$\bar{X}\overset{H_0}{\sim} N(500,400/16)$$

Logo o nosso Teste Estatístico $T$, que nesse caso é a normal padronizada, sob $H_0$ será :

$$T=\frac{\bar{X}-500}{20/\sqrt{16}}\overset{H_0}{\sim} N(0,1)$$


**3 - Nivel de Significância e Região Crítica**

Considerando o nível de 1% de significância temos a seguinte região crítica para T, com base na tabela:

$$RC=\{t \in \mathbb{R} |t\leq - z_{c,0.025} \quad \cup \quad t\geq  z_{c,0.025}\}= \{ t \in \mathbb{R}| t\leq -2.58 \quad \cup \quad t\geq 2,58 \}$$


**4 - Cálculo do Teste Estatístico**

Com base nas 16 elementos amostrados de $X$, obtivemos:

$$\bar{x}=\frac{\sum_i{x_i}}{16}=492$$

Logo o valor do nosso teste estatístico será:

$$t=\frac{492-500}{20/4}=\frac{-8}{5}=1.6$$

Agora podemos comparar esse valor obtido com os valores ditos mais prováveis de ocorrerem sob $H_0$. Basicamente faremos isso comparando o valor obtido, $t$ com a nossa região crítica.


**5 - Teste de Hipótese**

Com base no $t$ calculado procedemos o teste de hipótese. Sadendo que a RC é:

$$RC= \{ t \in \mathbb{R}| t\leq -2.58 \quad \cup \quad t\geq 2,58 \}$$

Como $t=1.6$ ele não pertence a região, logo não rejeitamos $H_0$, não há evidências de que a máquina desregulou e o gerente não deveria parar a produção para fazer a manutenção.

Uma outra maneira de fazermos é ao invés de utilizarmos a normal padronizada, encontrarmos quais são os limites da região crítica na distribuição de $\bar{X}$. Assim poderemos fazer para o nível de significância, $\alpha$ de 1%:

$$z_{c_1}=-2,58=(\overline{x}_{c1}-500)/5=487,1$$

$$z_{c_2}=2,58=(\overline{x}_{c2}-500)/5=512,9$$

Logo a região crítica análoga na distribuição de $\bar{X}$ será:

$$RC=\{\overline{x} \in R | \overline{x} \leq 487,1 \ \text{ou} \  \overline{x}\geq512,9  \}$$

Como a amostra tem média $\overline{x}=492$ ela não pertence à região críitica então não rejeitamos $H_0$.

Vejamos a simulação e os valores críticos e o $\bar{x}$ calculado.


```{r}
#| echo = TRUE,
#| fig.cap = "Nível de significância e p-valor",
#| fig.height = 3.5,
#| fig.width = 7
x<-seq(480,520,0.1) 
fdnorm<-dnorm(x = x, mean = 500, sd=5)  
fdnorm1<-dnorm(x = x, mean = 500, sd=5)
regiao=seq(512.9,520,0.01)
cord.x <- c(min(regiao),regiao,max(regiao))
cord.y <- c(0,dnorm(regiao,mean=500, sd=5),0) 
curve(dnorm(x,500,5),xlim=c(480,520),xlab=expression(bar(x)),type="l",
      col="steelblue4",lwd=2, ylab=expression(paste("f(", bar(x),
      ")")),xaxt="n",cex.axis=0.65, cex.lab=0.8 ) 
axis(1,at=c(487.1, 492, 495, 500, 505, 510, 512.9, 515),labels =
       c(487.1, 492, 495, 500, 505, 510, 512.9, 515),cex.axis=0.7, cex.lab=0.8) 
polygon(cord.x,cord.y,col='steelblue4')
abline(v=512.9, col="steelblue4", lty=2, lwd=2)
abline(v=492, col="wheat4", lty=2, lwd=2)
text(500, 0.001, expression(mu))
text(517, 0.01, expression(paste(alpha,"/2", "=0.025")))
text(517, 0.04, expression("RC"))
text(494, 0.01, expression(paste(bar(x),"=492")))

par(new=TRUE)
curve(dnorm(x,500,5),xlim=c(480,520),xlab=expression(bar(x)),type="l",
      col="steelblue4",lwd=2, ylab=expression(paste("f(", bar(x),
      ")")),xaxt="n",cex.axis=0.65, cex.lab=0.8 ) 
axis(1,at=c(487.1, 492, 495, 500, 505, 510, 512.9, 515),labels =
       c(487.1, 492, 495, 500, 505, 510, 512.9, 515),cex.axis=0.7, cex.lab=0.8) 
regiao=seq(480,487.1,0.01)
cord.x <- c(min(regiao),regiao,max(regiao))
cord.y <- c(0,dnorm(regiao,mean=500, sd=5),0)
polygon(cord.x,cord.y,col='steelblue4')
abline(v=487.1, col="steelblue4", lty=2, lwd=2)
text(483, 0.01, expression(paste(alpha,"/2", "=0.025")))
text(483, 0.04, expression("RC"))
```



Observamos na distribuição de $\bar{X}$, a qual foi construída considerando $H_0$ verdadeira, os valores críticos 487.1 e 512.9, bem como as regiões críticas. Nota-se que o valor de $\bar{x}$ não está dentro da RC e portanto, não rejeitamos $H_0$.

#### Utilizando a Probabilidade de Cauda ou Probilidade de Significância ou p-valor

Para fixarmos a ideia de p-valor, vamos fazer agora um teste de hipótese considerando apenas a probabilidade de cauda, ou probabilidade de significância ou o p-valor. O nome mais comum é p-valor. Agora não construiremos mais a região crítica e iremos calcular com base na estatística:

$$P(T\geq t_0|H_0)=p-valor=\hat{\alpha}$$


Vejamos um exemplo:

::: {.callout-tip  icon="false" title="EXEMPLO"}

Uma empresa de transporte intermunicipal que ganhou uma concessão do Estado afirma que o tempo de viagem, $X$, entre duas cidades de acordo com seus estudos preliminares pode ser assim descrito:

$$X \sim N (300,30^{2})$$

Inclusive esse tempo foi um dos critérios utilizados no processo de cessão. O Ministério Público desconfia e acredita que esse valor é maior. O MP faz um estudo considerando 10 viagens aleatórias e encontra que  $\overline{x}=314$. O MP deve se reunir com a empresa e pedir um ajustamento de conduta?
:::

**Resolvendo:**


**1 - Definindo a hipótese**

$$H_0: \mu=300$$

$$H_1: \mu\geq 300$$


**2 - Definindo o Estimador**

Sabemos que $\bar{X}$ será:

$$\overline{X} \sim N (\mu; \sigma^{2}/10 )$$

e considerando que a empresa está correta, ou seja, sob $H_0$:


$$\overline{X} \sim N (300; 900/10)$$


**3 - Nivel de Significância e Região Crítica**

Não precisamos mais calcular!!


**4 - Cálculo do Teste Estatístico**

Com $\bar{x}_0=314$ e sob $H_0$, calculamos a probabilidade de ocorrência de amostras com o valor iguais ou superiores a $\overline{x}=314$:

$$P(\bar{x}>314)=P \bigg(z>\frac{314-300}{9.49} \bigg)=P(z>1,48)=0,07$$


$$\hat{\alpha}=p-valor=7\%$$

Caso fosse bicaudal e sabendo que a distribuição é simétrica poderiamos considerar:

$$\hat{\alpha}=14\%$$

**5 - Teste de Hipótese**

Considerando o teste unilateral, temos agora a força da rejeição. A chance de retirarmos 314 ou mais é de 7%. Apesar de baixo poderia ocorrer. Não parece muito improvável, tanto que se considerarmos $\alpha=1\%$ ou $\alpha=5\%$ não rejeitamos. Só rejeitariamos $H_0$ se $\alpha=10\%$. Podemos concluir que as evidências não nos revelam que a empresa está tendo um tempo maior de viagem, apesar dessa conclusão não ser tão forte.

### Teste sobre a Esperança de uma população normal com variância desconhecida

O procedimento aqui é análogo ao que fizemos anteriormente para testar a média quando conheciamos o desvio populacional $\sigma$. Entretanto o nosso teste estatístico que era:

$$T=\frac{\bar{X}-\mu_0}{\sigma_0/\sqrt{n}}$$

Não pode ser calculado pois não conhecemos mais $\sigma_0$. Temos que substituir esse parâmetro pela sua estimativa.

$$S_X^2=\frac{1}{n-1}\sum_i (X-\bar{X})^2$$

Dessa forma, nosso novo teste estatístico será:

$$T=\frac{\bar{X}-\mu_0}{S_X/\sqrt{n}}$$

Nossa questão agora é qual a distruibuição desse teste? Agora tanto $\bar{X}$ como $S_X$ são variáveis aleatórias e possuem distriuição. Para verificar, vamos dividir o numerador e o denominador por uma constante - desvio, $\sigma$

$$\frac{\bar{X}-\mu}{S_X / \sqrt{n}} = \frac{\sqrt{n}(\bar{X}-\mu)}{S_X} \div \sigma \rightarrow \frac{\sqrt{n}(\overline{X}-\mu) / \sigma}{s / \sigma}$$

Analisando o numerador:

$$z=\frac{(\bar{x}-\mu)}{\sigma / \sqrt{n}} \sim N(0,1)$$

Analisando o denominador e assumindo que X tem uma distribuição normal:

$$(s/ \sigma)^{2} \Rightarrow \frac{(n-1) S^{2}}{\sigma^{2}} /(n-1) \sim \chi^{2}_{(n-1)}$$

Temos a divisão de uma normal $N(0,1)$ por $\sqrt{\chi^2_{n-1}}$ dividido pelo número de graus de liberdade 

$$\left[\frac{N(0,1)}{\frac{\sqrt{\chi^{2}_{n-1}}}{ n-1}}\right]$$

Portanto nosso teste estatístico será:

$$T=\frac{\sqrt{n}(\bar{X}-\mu)}{S_X} \sim t(n-1)$$

E terá uma distribuição t-student com n-1 graus de liberdade. Agora nossa região crítica tem que ser construída com base na tabela da distribuição t.Para o caso bicaudal:

$$RC=\{t \in \mathbb{R} |t\leq - t_{c,\alpha/2} \quad ou \quad t\geq  t_{c,\alpha/2}\}$$
Para o caso unicaudal:

$$RC_1=\{t \in \mathbb{R} | t\geq  t_{c,\alpha}\} \quad ou \quad RC_2=\{t \in \mathbb{R} |t\leq -t_{c,\alpha} \}$$

Agora vejamos um exemplo:

::: {.callout-tip  icon="false" title="EXEMPLO"}

Um fabricante afirma que seus cigarros não contém mais do que 30mg de nicotina. O Ministério da Saúde está desconfiado dessa afirmativa e acredita que o conteúdo de nicotina é maior do que o anunciado (teste unilateral). Foi realizada uma amostra de 25 cigarros e o teor médio de nicotina nos mesmos foi $\overline{x_0}=31,5mg$ e o desvio padrão amostral $S_X=3mg$. Com $\alpha=5\%$ os dados confirmam a informação?

:::


**1 - Definindo a hipótese**

$$H_0: \mu=30$$

$$H_1: \mu\geq30$$


**2 - Definindo o Estimador**

O estimador de $\mu$ é a média $\bar{X}$:

$$\bar{X}=\frac{\sum_iX_i}{25}$$

Logo o nosso Teste Estatístico $T$, que nesse caso é a padronização de $\bar{X}$ e considerando o estimador da variância será, sob $H_0$:

$$T=\frac{\bar{X}-30}{3/\sqrt{25}}\overset{H_0}{\sim} t(24)$$


**3 - Nivel de Significância e Região Crítica**

Considerando o nível de 5% de significância e teste unilateral temos a seguinte região crítica para T, com base na tabela t-student:

$$RC=\{t \in \mathbb{R} |t\geq t_{24,0.05} \}= \{t \in \mathbb{R} |t\geq 1,711 \}$$

Todos os valores da estatística acima de 1,711 fazem parte da nossa região crítica.


**4 - Cálculo do Teste Estatístico**

Foram amostrado 25 elementos de $X$, obtivemos: 

$$\bar{x}=\frac{\sum_i{x_i}}{25}=31.5$$ 

Logo o valor do nosso teste estatístico será:

$$t=\frac{31.5-30}{3/5}=\frac{1.5}{0.6}=2.5$$ 

Agora podemos comparar o valor obtido, $t$ com a nossa região crítica.



**5 - Teste de Hipótese**

Nosso teste foi $T=2.5$ e nossa região crítica $RC=\{t\geq 1,711 \}$. Logo pertence à região crítica. Dessa forma, rejeitamos $H_0$ mostrando que há evidências de que o teor de nicotina é maior do que o anunciado pela firma.


**6 - Extra 1: Probabilidade de cauda ou p-valor**

Vamos ver qual a probabilidade de encontrarmos os valores $T=2.5$ ou maiores em uma amostra que veio de uma população sob $H_0$ ou seja, $\mu=30g$.

$$\hat{\alpha}=P\left(T>t_{0}| H_{0}\right)=P\left(T>2,5 | H_{0}\right)=0,01,$$

o que também leva à rejeição de $H_0$ ao nível de 5% de confiança.


**7 - Extra 2: O Intervalo e Confiança**

Como rejeitamos, poderiamos estar interessados em descobrir onde estaria a verdadeira média populacional ao nível de 5% de confiança. Vamos calcular o intervalo de confiança para 5% ( $t_\gamma=2,064$):


$$\begin{array}{ccc}
I C(\mu ; 0.95)=31,5 \pm(2.064) 3/\sqrt{25}
\\
\\
I C(\mu ; 0.95)=\{30.26 ; 32.74\}
\\
\\
\end{array}$$

Logo o verdadeiro parâmetro populacional $\mu$ estaria entre $30.26$ e $32.74$.


**8 - Extra 3: Simulando o nosso problema**

Vamos agora simular a distribuição t-student sob $H_0$ e verificar o valor obitido, a RC e o p-valor


```{r}
#| echo = TRUE,
#| fig.cap = "Nível de significância e p-valor para distribuição t-student",
#| fig.height = 3.5,
#| fig.width = 7
x<-seq(-4,4,0.1) 
fdt<-dt(x = x, df = 24)  
fdt1<-dt(x = x, df = 24)
regiao=seq(1.711,4,0.01)
cord.x <- c(min(regiao),regiao,max(regiao))
cord.y <- c(0,dt(regiao,df=24),0) 
curve(dt(x,df = 24),xlim=c(-4,4),xlab=expression(t),type="l",
      col="steelblue4",lwd=2, ylab=expression(paste("f(", bar(t),
      ")")),xaxt="n",cex.axis=0.65, cex.lab=0.8 ) 
axis(1,at=c(-4,-3,-2,-1, 0, 1, 1.71,2.5,3, 4),labels =
       c(-4,-3,-2,-1, 0, 1, 1.71,2.5,3, 4),cex.axis=0.7, cex.lab=0.8) 
polygon(cord.x,cord.y,col='wheat4')
abline(v=1.711, col="wheat4", lty=2, lwd=2)
text(0, 0.001, expression(mu))
text(2.2, 0.15, expression(paste(alpha, "=0.05")))
text(3, 0.25, expression("Região Crítica"))

par(new=TRUE)
curve(dt(x,df = 24),xlim=c(-4,4),xlab=expression(t),type="l",
      col="steelblue4",lwd=2, ylab=expression(paste("f(", bar(t),
      ")")),xaxt="n",cex.axis=0.65, cex.lab=0.8 )  
regiao=seq(2.5,4,0.01)
cord.x <- c(min(regiao),regiao,max(regiao))
cord.y <- c(0,dt(regiao,df=24),0)
polygon(cord.x,cord.y,col='steelblue4')
abline(v=2.5, col="steelblue4", lty=2, lwd=2)
text(3.3, 0.05, expression(paste("p-value=0.01")))
```

### Comparação de duas populações normais: amostra independente

Nesse caso não quero mais saber se a esperança de uma população é igual a um determinado valor $H_0:\mu=k$ agora queremos saber se uma população possui o mesmo valor de esperança que a outra população. Por exemplo se a renda per capita é da cidade é igual a renda per capita no campo. Agora comparamos duas médias $H_0:\mu_1=\mu_2$. Aqui assumimos que elas são normais e as amostras são independentes:

$$P_1 \sim N(\mu_1,\sigma^2_1)$$

$$P_2 \sim N(\mu_2,\sigma^2_2)$$


**1 - Definindo a hipótese**

$$H_0: \mu_1=\mu_2$$

$$H_1: \mu_1\neq\mu_2$$


**2 - Definindo o Estimador**

Supondo que retiramos uma amostra de $n$ elementos da população 1 $X$ e de $m$ elementos da população 2, $Y$. Sob $H_0$ temos:

$$\begin{array}{ccc}
\mathbb{E}(\overline{X}-\overline{Y})=\mathbb{E}(\overline{X})-\mathbb{E}(\overline{Y})=\mu_X-\mu_Y=0
\\
Var(\overline{X}-\overline{Y})=Var(\overline{X})+Var(\overline{Y})=\frac{\sigma^2_X}{n}+\frac{\sigma^2_Y}{m}
\end{array}$$



**2.1 - Caso 1: Para variâncias conhecidas**

Sob a hipótese de que $H_0$ é verdadeira:

$$\begin{array}{ccc}
T=\frac{(\overline{X}-\overline{Y})-(\mu_X-\mu_Y)}{\sqrt{\frac{\sigma^2_X}{n}+\frac{\sigma^2_Y}{m}}}
\\
\\
T=\frac{(\overline{X}-\overline{Y})}{\sqrt{\frac{\sigma^2_X}{n}+\frac{\sigma^2_Y}{m}}}\sim N(0,1)
\\
\end{array}$$

Dessa forma construímos nossa região crítica com base nos valores críticos determinados pelo nosso nível de significância ($\alpha$) na normal padrão $(\phi)$, ou seja, $z_{c,\alpha}$

O intervalo de confiança nesse casos seria:

$$IC(\theta;\gamma)=(\overline{x_0}-\overline{y_0})\pm z_{\gamma}\sqrt{\frac{\sigma^2_X}{n}+\frac{\sigma^2_Y}{m}}$$



**2.2 - Caso 2:  Para variância desconhecida e iguais**

No teste de igualdade de variância essa não foi rejeitada. Temos que $S_1^2$ e $S_2^2$ são dois estimadores não viesados de $\sigma^2$. Novamente retiramos uma amostra de $n$ elementos da população 1 $X$ e de $m$ elementos da população 2, $Y$. Assim:

$$S_p^2=\frac{(n-1)S_X^2+(m-1)S_Y^2}{n+m-2}$$

Para testar a hipótese nula utiliza-se:

$$T=\frac{\overline{X}-\overline{Y}}{S_p\sqrt{\frac{1}{n}+\frac{1}{m}}}\sim t_{(n+m-2)}$$

Dessa forma construímos nossa região crítica com base nos valores críticos determinados pelo nosso nível de significância ($\alpha$) na t-student $t(n+m-2))$, ou seja, $t_{\alpha,(n+m-2)}$

Construímos o seguinte Intervalo de confiança:

$$IC(\theta;\gamma)=(\overline{x_0}-\overline{y_0})\pm t_{\gamma,(n+m-2)}S_p\sqrt{\frac{1}{n}+\frac{1}{m}}$$



**2.3 - Caso 3:  Para variância desconhecida e desiguais**

Agora a hipótese de igualdade de variância for rejeitada, as duas populações possuem variâncias distintas, logo:

$$T=\frac{\overline{X}-\overline{Y}}{\sqrt{S_X^2/n+S_Y^2/m}}\sim t_{(v)}$$

Para encontrar o grau de liberdade $v$:

$$v=\frac{(A+B)^2}{\frac{A^2}{(n-1)}+\frac{B^2}{(m-1)}},$$

onde:

$$A=\frac{S_X^2}{n} \qquad B=\frac{S_Y^2}{m}$$

Novamente, nossa região crítica é elaborada com base nos valores críticos determinados pelo nosso nível de significância ($\alpha$) na t-student $t(v)$, ou seja, $t_{\alpha,(v)}$

Construímos o seguinte Intervalo de confiança:

$$IC(\theta;\gamma)=(\overline{x_0}-\overline{y_0})\pm t_{\gamma,(v)}\sqrt{S_1^2/n+S_2^2/m}$$

Vejamos agora dois exemplos. O primeiro é para as variâncias conhecidas e o segundo para variâncias desconhecidas mas iguais!

::: {.callout-tip  icon="false" title="EXEMPLO"}

**Teste de diferença de médias com variância conhecidas**

Uma empresa propos um novo sistema de monitoramento de processo e quer verificar se esse faz com que os funcionarios tenham melhor performance. Foi feito um ensaio com 8 funcionários sob o monitoramento atual $(X)$ e a performance média registrada foi de 80.5 pontos. Sabe-se que o desvio padrão populacional, $\sigma_X=1.5$. Foi feito outro ensaio com 10 funcionários sob o novo monitoramento $(Y)$ e a performance foi de 81.3 pontos. Aqui também conhecemos o desvio padrão populacional, $\sigma_X=3.8$   
:::


**1 - Definindo a hipótese**

Vamos adotar o teste unilateral pois sabemos que o novo processo pode performar igual ou melhor e não pior.

$$H_0: \mu_X=\mu_Y$$

$$H_1: \mu_X\leq\mu_Y$$


**2 - Defindo o Estimador**

Para variância conhecida e considerando a a hipótese nula utiliza-se o seguinte estimador:

$$T=\frac{(\overline{X}-\overline{Y})}{\sqrt{\frac{\sigma^2_X}{n}+\frac{\sigma^2_Y}{m}}}\sim N(0,1)$$


**3 - Nivel de Significância e Região Crítica**

Considerando o nível de 5% de significância e teste unilateral temos a seguinte região crítica para T, com base na tabela normal padrão, $z_{c,0.05}$:

$$RC=\{t \in \mathbb{R} |t\leq z_{c,0.05} \} = \{t \in \mathbb{R} |t\leq -1.645 \}$$ 

**4 - Cálculo do Teste Estatístico**

Calculando a variância ponderada:

$$T=\frac{(\overline{X}-\overline{Y})}{\sqrt{\frac{\sigma^2_X}{n}+\frac{\sigma^2_Y}{m}}}= \frac{(80.5-81.3)}{\sqrt{\frac{1.5^2}{8}+\frac{3.8^2}{10}}}= -0.61\sim N(0,1)$$


**5 - Teste de Hipótese**


Como -0.61 não está na região crítica, não rejeitamos a hipótese nula de que os dois processos de monitoramento produzem o mesmo resultado. Isso indica que se houver algum custo adicional na implementação do monitoramento 2, esse será um prejuízo para a empresa.


**6 - Simulando as duas distribuições**


Veja nas simulações como as duas distribuições estão próxima uma da outra indicando que não conseguimos diferenciar. Isso é a explicação visual do porque não houve diferença entre as médias dos dois monitoramentos.


```{r}
#| echo = TRUE,
#| fig.cap = "Simulando as duas distribuições do monitoramento, supondo normalidade",
#| fig.height = 3.5,
#| fig.width = 7
x<-seq(77,85,0.1) 
curve(dnorm(x,80.5,0.53),xlim=c(77,85),xlab=expression(bar(x)),type="l",
      col="steelblue4",lwd=2, ylab=expression(paste("f(", bar(x),
      ")")),xaxt="n",cex.axis=0.65, cex.lab=0.8 ) 
axis(1,at=c(77,80.5,81.3, 85),labels =
       c(77,80.5,81.3, 85),cex.axis=0.7, cex.lab=0.8) 
abline(v=80.5, col="steelblue4", lty=2, lwd=2)
par(new=TRUE)
curve(dnorm(x,81.3,1.2),xlim=c(77,85),xlab=expression(bar(x)),type="l",
      col="wheat4",lwd=2, ylab=expression(paste("f(", bar(x),
      ")")),xaxt="n",yaxt="n",cex.axis=0.65, cex.lab=0.8 ) 
abline(v=81.3, col="wheat4", lty=2, lwd=2)

```


::: {.callout-tip  icon="false" title="EXEMPLO"}

**Teste de diferença de médias com variância desconhecidas e iguais**

Uma empresa está testando duas misturas de concretos os quais são feitos com cimento de diferentes minas. A mistura 1 é a mistura padrão feita com o cimento já conhecido. A mistura 2 usa a mesma receita mas utiliza um cimento vindo de uma nova mina. A empresa quer saber se as duas misturas produzem a mesma qualidade de produto, ou seja, que a carga de ruptura do concreto após 28 dias é a mesma em $kg/cm^2$. A tabela abaixo traz os testes laboratoriais e gostariamos de saber se ao nível de 5\% de confiança as duas misturas possuem a mesma esperança?  
:::


\begin{table}[!htbp]
\centering
\caption{\label{tab:exdif}Resistência de diversas amostras de concreto}
\begin{tabular}{l||cccccccccccc}
\hline  
          & \multicolumn{12}{c}{Carga de Ruptura $kg/cm^2$}\\
\hline          
Mistura 1 & 15,4   &   15,7   &   14,8   &   15,7   &   14,8   &   15,6   &   15,4  &   14,6  &  15,8   &  15,3   &  15,5   &  15,2\\
\hline \hline
 Mistura 2 & 14,7  &  14,3    &  14,5   &  14,2     & 15,0     &   14,8    &  15,2   &    15,3  &  14,9   &  15,4  &          &      \\
\hline
\end{tabular}
\end{table}

**Resolvendo:**

Considerando que $X$ é a carga de ruptura da mistura 1 $(x_1, x_2, ...., x_{12})$ e que $Y$ é a carga de ruptura da mistura 2 $(y_1, y_2, ...,y_{10})$. Vamos calcular as médias e desvio padrões amostrais:

$$\begin{array}{ccc}
n=12 \ \qquad \sum_iX_i=183.8 \ \qquad \sum_iX_i^2=2816.92
\\
\\
m=10 \ \qquad \sum_iY_i=148.3 \ \qquad \sum_iY_i^2=2200.81
\\
\\
\overline{X}=\frac{\sum_iX_i}{n}=15.316
\\
\\
\overline{Y}=\frac{\sum_iY_i}{n}=14.83
\\
\\
S_X^2=\frac{\sum_iX_i^2-2\overline{X}\sum_iX_i+n\overline{X}^2}{n-1}=0.1561 \Rightarrow S_X=0.395
\\
\\
S_Y^2=0,1690 \Rightarrow  S_Y=0.411
\end{array}$$


**1 - Definindo a hipótese**

$$H_0: \mu_X=\mu_Y$$

$$H_1: \mu_X\neq\mu_Y$$


**2 - Defindo o Estimador**

Para variância desconhecida e iguais e assumindo que ambas as populações possuem distribuição normal. Sob a hipótese nula utiliza-se utiliza-se o seguinte estimador:

$$T=\frac{\overline{X}-\overline{Y}}{S_p\sqrt{\frac{1}{n}+\frac{1}{m}}}\sim t_{(n+m-2)}$$ Sendo:

$$S_p^2=\frac{(n-1)S_X^2+(m-1)S_Y^2}{n+m-2}$$


**3 - Nivel de Significância e Região Crítica**

Considerando o nível de 5% de significância e teste bilateral temos a seguinte região crítica para T, com base na tabela t-student, $t_{(12+10-2)}=t_{(20)}$

$$RC=\{t \in \mathbb{R} |t\leq t_{(20),0.025} \quad \cup \quad t\leq t_{(20),0.025} \} = \{t \in \mathbb{R} |t\leq -2.086 \quad \cup \quad t\geq 2.086 \}$$


**4 - Cálculo do Teste Estatístico**

Calculando a variância ponderada:

$$S_p^2=\frac{(n-1)S_X^2+(m-1)S_Y^2}{n+m-2}=\frac{(11)0.1561+(9)0.169}{12+10-2}= 0.1619$$ Portanto o teste estatístico será:

$$T=\frac{\overline{X}-\overline{Y}}{S_p\sqrt{\frac{1}{n}+\frac{1}{m}}}=\frac{15.316-14.83}{0.1619\sqrt{\frac{1}{12}+\frac{1}{10}}}= 2.84\sim t_{(12+10-2)}$$


**5 - Teste de Hipótese**

Como 2.84 está na região crítica rejeitamos a hipótese de que as duas misturas produzem concretos com a mesma carga de ruptura, indicando que há evidências de que a carga de ruptura da nova mistura 2 é menor do que a mistura original.


**6 - Extra: Simulando as duas distribuições**

Podemos observar as duas distribuições da média para a mistura 1 e para a mistura 2. Observa-se que elas estão distantes uma da outra indicando visualmente que elas vem de populações distintas.


```{r}
#| echo = TRUE,
#| fig.cap = "Simulando as duas distribuições do monitoramento, supondo normalidade.",
#| fig.height = 3.5,
#| fig.width = 7
x<-seq(14.3,15.8,0.1) 
curve(dnorm(x,15.316,0.1140),xlim=c(14.3,15.8),xlab=expression(bar(x)),type="l",
      col="steelblue4",lwd=2, ylab=expression(paste("f(", bar(x),
      ")")),xaxt="n",cex.axis=0.65, cex.lab=0.8 ) 
axis(1,at=c( 14.5, 14.83, 15, 15.31,15.5),labels =
       c( 14.5, 14.83, 15, 15.31,15.5),cex.axis=0.7, cex.lab=0.8) 
abline(v=15.316, col="steelblue4", lty=2, lwd=2)
text(14.83, 1.5, expression(paste("Mistura 1")))
par(new=TRUE)
curve(dnorm(x,14.83,0.13),xlim=c(14.3,15.8),xlab=expression(bar(x)),type="l",
      col="wheat4",lwd=2, ylab=expression(paste("f(", bar(x),
      ")")),xaxt="n",yaxt="n",cex.axis=0.65, cex.lab=0.8 ) 
abline(v=14.83, col="wheat4", lty=2, lwd=2)
text(15.31, 1.5, expression(paste("Mistura 2")))
```

### Testes Paramétricos sobre Probabilidades

#### Teste para proporção

Aqui estamos interessados em eventos que podem ocorrer (1) e que não podem ocorrer (0), tratados em geral por uma distribuição Binomial. Aqui podemos citar exemplos de pesquisas eleitorais, pessoas favoráveis a uma política, empresas que entraram em recuperação judicial, indiívuos que possuem dívida em atraso etc. Vamos trabalhar aqui com a estratégia de aproximação da binomial pela normal.


**1- Definindo a Hipótese**

Podemos definir de forma Bicaudal ou Unicaudal

$$H_0: p=p_0$$ $$H_1: p \neq p_0$$ ou

$$H_0: p=p_0$$ $$H_1: p >p_0 \quad ou \quad H_1: p<p_0$$


**2 - Definindo o Estimador**

O estimador para a proporção seria $\hat{p}=\frac{\sum_i{X_i}}{n}$. Para encontrar o teste estatístico utilizaremos a ideia de aproximação da binomial pela normal.\
Sabemos pelo que vimos anteriormente que ao realizar um processo de amostragem aleatório, temos $n$ medições de $X$ ($X_i$) e cada uma com a mesma distribuição de $X$ - binomial. Observamos $x_i$. Dessa forma, considerando o TLC e a LGN tem-se:

$\mu=np$ e que $\sigma^2=np(1-p)$. Para um $n$ suficientemente grande,$X \sim b(n,p)$ pode ser aproximado por $N(np,np(1-p))$.

Como, $\hat{p}=\frac{\sum_i{X_i}}{n}$, a distribuição da proporção amostral será $\hat{p} \sim N(p,p(1-p)/n)$

Portanto Sob $H_0$ o nosso Teste Estatístico $T$, será:

$$T=\frac{\hat{p}-p_0}{\sqrt{p_0(1-p_0)}}\sqrt{n}\overset{H_0}{\sim} N(0,1)$$


**3 - Nivel de Significância e Região Crítica**

Novamente em economia utilizamos 10%, 5% e 1%. Com base na sua escolha podemos estabelecer as regiões críticas para o teste. Para: 

$$H_0:  p=p_0$$ 

$$H_1:  p \neq p_0$$

$$RC=\{t \in \mathbb{R} |t\leq - z_{c,\alpha/2} \quad \cup \quad t\geq  z_{c,\alpha/2}\}$$

$$H_0:  p=p_0$$

$$H_1:  p >p_0 \quad ou \quad H_1: p<p_0$$

$$RC_1=\{t \in \mathbb{R} | t\geq  z_{c,\alpha}\}$$

ou

$$RC_2=\{t \in \mathbb{R} |t\leq - z_{c,\alpha} \}$$


**4 - Cálculo do Teste Estatístico**

Calcular o valor do teste estatístico com base na amostra retirada da população sob estudo. Agora teremos uma realização da proporção amostral das diversas possibilidades fornecidas pela distribuição de $\hat{p}$. Tem-se: 

$$\hat{p}=\frac{\sum_i{x_i}}{n}$$

Logo o valor do nosso teste estatístico será:

$$t=\frac{\hat{p}-p_0}{\sqrt{p_0(1-p_0)}/\sqrt{n}}$$

Comparamos o valor obtido, $t$ com a nossa região crítica.


**5 - Teste de hipótese**

Assim se a nossa estimativa $t$ pertencer a região crítica rejeitamos $H_0$. Caso não esteja na RC não rejeitamos $H_0$.

Vejamos agora um exemplo extraído de Bussab e Moretim:

::: {.callout-tip  icon="false" title="EXEMPLO"}

Temos uma estação de TV que afirma que $60\%$ das Tv's estavam sintonizadas no seu programa as 20h. Uma emissora concorrente contesta essa afirmação dizendo que na verdade esse percentual é bem menor. Ela contrata uma empresa para verificar quem está com a razão, pois isso tem impactos diretos sobre a quantidade de propaganda que conseguem negociar. Essa empresa contratou você para realizar o teste. Já antecipando fez um processo de amostragem com  200 famílias e ao nível de significância de 5\% quem teria razão? (teste unilateral) 

:::

**Resolvendo:**


**1- Definindo a Hipótese**

Definindo de forma Unicaudal

$$H_0: p=0,60$$

$$H_1: p<0,60$$


**2 - Definindo o Estimador**

Sob $H_0$ temos o seguinte Teste Estatístico.

$$T=\frac{\hat{p}-p_0}{\sqrt{p_0(1-p_0)}/\sqrt{n}}=\frac{\hat{p}-0.6}{\sqrt{0.6(0.4)}}\sqrt{200} \sim N(0;1)$$


**3 - Nivel de Significância e Região Crítica**

Supondo $H_0$ verdadeira, $\alpha=0,05$ e utilizando a tabela da Normal Padrão:

$$RC=\{t \in \mathbb{R} | t \leq -1.645 \}$$


**4 - Cálculo do Teste Estatístico**
A mostra de 200 elementos mostrou que 104 lares estavam ligado no programa, ou seja, 52%. Dessa forma podemos calcular nosso Teste Estatístico:

$$t=\frac{0.52-0.6}{\sqrt{0.6(0.4)}}\sqrt{200} = -2.309$$

o qual pertence a região crítica.

Uma outra maneira de proceder seria utilizar a distribuição de $\hat{p} \sim N(0.6; 0.24/200)$ sob $H_0$ para encontrarmos o valor crítico e a região crítica na distribuição de $\hat{p}$. Procedemos da seguinte maneira:

$$\begin{array}{ccc}
\frac{p_{c}-0,6}{\sqrt{\frac{0,24}{200}}}=\frac{p_c-0,6}{0,03464}=-1,65\Rightarrow p_c-0,6=0,057157 \Rightarrow p_c=0,5428
\\
RC=\{\hat{p} \subset R | \hat{p}\leq0,5428\}\}
\end{array}$$

Como $\hat{p}=0.52$ esse pertence a região crítica. Os resultados são análogos.


**5 - Teste de hipótese**
Assim, como -2.309 (ou 0.52) está na região crítica rejeitamos $H_0$. Há evidências de que a emissora não teve $60\%$ da audiência e sim menos.
